ACORDAO-COMPLETO-2375880

ACÓRDÃO 2797/2019 ATA 45/2019 - PLENÁRIO

VISTOS, relatados e discutidos estes autos de Representação formulada por equipe de auditoria, com base nos artigos 237, inciso V e 246 do RI/TCU, em face de indícios de irregularidades graves e dano ao erário na contratação da empresa N2O Tecnologia da Informação Ltda. pela Companhia Docas do Estado de São Paulo (Codesp) ;
ACORDAM os Ministros do Tribunal de Contas da União, reunidos em sessão de Plenário, ante as razões expostas pelo Relator, em:
9.1. assinar prazo de quinze dias para que a Companhia Docas do Estado de São Paulo adote as providências cabíveis com vistas a anular o segundo termo aditivo ao Contrato DIPRE/39.2016 firmado entre a Codesp e a empresa N2O Tecnologia da Informação Ltda., com fulcro no art. 71, inciso IX, da CF/1988, c/c art. 45 da Lei 8.443/1992, em face das diversas irregularidades referentes ao Contrato DIPRE/39.2016 e da prorrogação do contrato realizada, informando a este Tribunal, no mesmo prazo, as medidas adotadas;
9.2. adotar as seguintes medidas, em atenção ao disposto no art. 47 da Lei 8.443/1992, no bojo da tomada de contas especial instaurada a partir do item 9.2 do Acórdão 2888/2018-TCU-Plenário (TC Processo 029.074/2019-3) , a partir da extração de cópias das peças necessárias destes autos:
9.2.1. autorizar a citação solidária dos seguintes responsáveis: Flávio César Romano de Assis, CPF XXX.661.507-XX, Gerente de Operação e Soluções de TI; Marcos Barreto Fernandes, CPF XXX.574.547-XX, Gerente de Soluções de Sistemas; e N2O Tecnologia da Informação Ltda., CNPJ: 10.671.554/0001-74, com fundamento nos arts. 10, § 1º, e 12, incisos I e II, da Lei 8.443/1992 c/c o art. 202, incisos I e II, do RI/TCU, para que, no prazo de quinze dias, apresentem alegações de defesa e/ou recolham aos cofres do Tesouro Nacional as quantias indicadas, atualizadas monetariamente a partir das respectivas datas até o efetivo recolhimento, abatendo-se na oportunidade os valores eventualmente ressarcidos, na forma da legislação em vigor, tendo em vista o pagamento por serviços não realizados (licenciamento de uso perpétuo da solução de gerenciamento de portfólio e projetos) gerando dano ao erário de R$ 396.130,00 (Apêndice I - Matriz de Responsabilização) :
9.2.1.1. condutas dos Srs. Flávio César Romano de Assis e Marcos Barreto Fernandes: dar o aceite definitivo das ordens de serviço e/ou das ordens de fornecimento de bens do contrato, sem a devida comprovação da prestação dos serviços, configurando as hipóteses de infração do art. 73, inciso I, alíneas "a" e "b", da Lei 8.666/1993;
9.2.1.2. condutas da empresa N2O Tecnologia da Informação Ltda.: não comprovar a realização de serviços, utilizar documentos entregues a outro órgão como se fossem da Codesp, e fornecer software não licenciado, configurando as hipóteses de infração do art. 96, incisos II e IV, da Lei 8.666/1993;
9.2.1.3. quantificação do débito: R$ 396.130,00, em valores de 12/4/2017 (OS 8/2017, peça 89) ;
9.2.2. em acréscimo às citações realizadas em decorrência do item 9.3.1.2 do Acórdão 2888/2018-TCU-Plenário (dano ao erário das licenças de BI) , acresça, às condutas e ao débito atribuídos aos responsáveis, respectivamente, (i) os indícios apurados nos presentes autos relacionados à falta de legitimidade das licenças fornecidas pela N2O e (ii) o valor remanescente de R$ 12.100,00, juntando-se naqueles autos as cópias das respectivas evidências antes da renovação das citações;
9.3. promover a audiência dos Senhores Luiz Carlos Vendrame Júnior, CPF: XXX.556.868-XX, Fiscal Técnico, e Marcelo de Souza Ribeiro Alberto, CPF XXX.707.298-XX, Gestor do Contrato, com fundamento no art. 43, inciso II, da Lei 8.443/1992, c/c o art. 250, inciso IV, do Regimento Interno do TCU, para que, no prazo de quinze dias, apresentem as razões de justificativa, quanto ao contrato DIPRE/39.2016, pelo planejamento da contratação sem apresentar justificativas para o quantitativo de licenças estimado em relação à solução de gerenciamento de portfólio e projetos, contrariando o disposto no art. 15, § 7º, inciso II, da Lei 8.666/1993 (Apêndice I - Matriz de Responsabilização) ;
9.4. encaminhar cópia deste Acórdão à Procuradoria da República em São Paulo, fazendo referência à Operação Tritão, em observância ao inciso I do artigo 129 da Constituição da República c/c o inciso V do artigo 6º da Lei Complementar 75/1993, para adoção das medidas que entender cabíveis em seu âmbito de atuação;
9.5. encaminhar aos responsáveis acima mencionados, cópia dos autos, em anexo aos respectivos ofícios de audiência e citação, a fim de subsidiar as suas manifestações;
9.6. encaminhar cópia deste Acórdão à empresa N2O Tecnologia da Informação Ltda. e à Companhia Docas do Estado de São Paulo.

Representação formulada em face de indícios de irregularidades graves e dano ao erário na contratação de empresa para prestar o serviço de fornecimento de solução de gerenciamento de portfólio e projetos, contratos administrativos (Gescon) e indicadores de desempenho (Business Inteligence - BI).

Companhia Docas do Estado de São Paulo.

3. Responsável: N2O Tecnologia da Informação Ltda. (10.671.554/0001-74).

13.1. Ministros presentes: José Mucio Monteiro (Presidente), Benjamin Zymler, Raimundo Carreiro e Ana Arraes.
13.2. Ministros-Substitutos convocados: Augusto Sherman Cavalcanti (Relator) e Marcos Bemquerer Costa.
13.3. Ministros-Substitutos presentes: André Luís de Carvalho e Weder de Oliveira.

ACORDAO-COMPLETO-2489031

Acórdão 2459/2021 - Plenário

ACORDAO-COMPLETO-2422530

Acórdão 3170/2020 - Plenário

ACORDAO-COMPLETO-2414479

Acórdão 1852/2020 - Plenário

AUGUSTO SHERMAN

Adoto, como relatório, parte da instrução elaborada por Auditor Federal lotado na Sefti (peça 123) , anuída pelos dirigentes da unidade (peças 122-123) : 
"INTRODUÇÃO
1.	Cuidam os autos de representação formulada por equipe de auditoria, com pedido de concessão de medida cautelar inaudita altera pars, com base nos artigos 237, inciso V e 246 do RI/TCU, em face de indícios de irregularidades graves e de dano ao erário na contratação da empresa N2O Tecnologia da Informação Ltda. (CNPJ: 10.671.554/0001-74) pela Companhia Docas do Estado de São Paulo (Codesp) .
HISTÓRICO 
2.	A contratação da empresa N2O por meio do contrato DIPRE/39.2016 foi decorrente da adesão à Ata de Registro de Preços (ARP) 10/2015 da extinta Secretaria Especial de Portos da Presidência da República (SEP/PR) , hoje unidade integrante do Ministério da Infraestrutura, e teve como objeto o fornecimento de solução de gerenciamento de portfólio e projetos, contratos administrativos (Gescon) e indicadores de desempenho (Business Inteligence - BI) , incluindo a aquisição de licenças de uso e a prestação de serviços para fins de instalação, treinamento de usuários, serviços de suporte técnico e manutenção e serviços de apoio estratégico (peça 1, p. 1-2) .
3.	A SEP foi criada pela Medida Provisória 369/2007, convertida na Lei 11.518/2007, e teve sua estrutura regimental aprovada pelo Decreto 8.088/2013. A partir de 13/5/2016, a Secretaria com atribuições de Ministério foi extinta, e incorporada ao Ministério dos Transportes, Portos e Aviação Civil, atualmente Ministério da Infraestrutura.
4.	O contrato DIPRE/39.2016 foi firmado em 14/4/2016 e previa, inicialmente, vigência de doze meses, com o valor de R$ 12.393.656,00. O contrato foi aditivado para o período de 4/7/2017 a 3/7/2018, tendo o acréscimo de valor de R$ 6.422.524,80. Em 3/7/2018, a Codesp firmou o segundo aditivo ao contrato, prorrogando seu prazo por mais doze meses, novamente por um valor de R$ 6.422.524,80. Portanto, o valor final do contrato passou para R$ 25.238.705,60 (peças 1,2 e 3) .
5.	No curso dos trabalhos de auditoria em aquisições de TI na Codesp, autorizada pelas Portarias Secex-SP 486/2018, de 28/05/2018, e 539/2018, de 07/06/2018, no âmbito do TC Processo 015.997/2018-9, identificaram-se indícios de graves irregularidades com suposto dano ao erário na contratação da empresa (peça 29, p. 1) .
6.	A referida auditoria ocorreu no âmbito da Fiscalização de Orientação Centralizada (FOC) objeto do TC Processo 014.760/2018-5, conduzida pela Sefti, e sob a relatoria do Ministro Augusto Sherman, razão pela qual a presente representação também foi atribuída à sua relatoria (peça 29, p. 1) . 
7.	Em face das diversas irregularidades referentes ao Contrato DIPRE.39/2016 e da prorrogação do contrato realizada, foi autuada, pela Secex/SP, representação para, cautelarmente, suspender a última prorrogação do Contrato DIPRE.39/2016, consubstanciada no segundo termo aditivo celebrado em 3/7/2018 (peça 29) .
8.	Por meio do despacho datado de 23/7/2018, o Ministro Augusto Sherman deferiu o pedido pela suspensão cautelar da execução do contrato DIPRE/39.2016, firmado entre a Codesp e a empresa N2O, determinando à Codesp que se abstivesse de realizar pagamentos decorrentes do segundo termo aditivo celebrado (peça 32) . 
9.	Foi determinado, ainda, a oitiva da Codesp e da empresa N2O para se manifestarem sobre os fatos apontados na representação formulada pela equipe de fiscalização da Secex-SP (peça 32, p. 5) .
10.	O despacho foi referendado por meio do Acórdão 1700/2018-TCU-Plenário de 25/7/2018 (peça 33) . Em 23/7/2018 foram promovidas as citadas oitivas (peças 36 e 37) . 
11.	Ressalta-se que a Codesp também agravou a cautelar deferida pelo Relator (peça 49) . O referido recurso, porém, não foi conhecido pelo Tribunal, conforme o Acórdão 2220/2018-TCU-Plenário, de relatoria do Ministro Augusto Sherman (peça 53) .
12.	Em resposta à oitiva promovida por esta Secretaria, por meio dos Ofícios 1883/2018-TCU/SECEX-SP (peça 36) , datado de 23/7/2018, a Codesp apresentou as informações constantes das peças 49 e 50.  Após análise, a Secex-SP entendeu que as informações constantes nos autos não eram suficientes para conclusão acerca do mérito e propôs a manutenção da medida cautelar até o julgamento do mérito do Contrato DIPRE/39.2016, firmado entre a Codesp e a empresa N2O, a ser realizado no âmbito do TC Processo 015.997/2018-9 (peça 67, p. 11-12) .
13.	O relator, mediante Despacho de 26/10/2018 (peça 71) , acolheu, na essência, a análise empreendida pela unidade técnica, e entendeu haver elementos suficientes para a manutenção da medida cautelar. No entanto, em relação ao mérito, não concordou com a proposta da Secex-SP de aguardar o término do TC Processo 015.997/2018-9 para se decidir quanto à legalidade ou não do termo aditivo celebrado em 3/7/2018 (peça 71, p. 2) .
14.	Dessa forma, entendeu necessário o encaminhamento dos autos para a Sefti, com vistas a se posicionar quanto ao mérito da presente representação, a partir do exame aprofundado de pontos controversos, em especial quanto à/ao (peça 71, p. 2-3) :
14.1	 real necessidade da continuidade do serviço de suporte em relação às três soluções adquiridas (Gescon, BI e gestão de portfólios e projetos) ;
14.2	 identificação efetiva da natureza e utilização dos serviços de sustentação operacional, mensurados em UST, especificamente quanto ao pagamento por serviços não relacionados ao objeto do contrato e à caracterização como contrato 'guarda-chuva'; 
14.3	 ausência de metodologia e parâmetros para definir o custo dos serviços de sustentação operacional; 
14.4	 morosidade na implantação do Gescon e a respectiva necessidade do quantitativo de licenças contratadas; 
14.5	 solução atualmente adotada pela Codesp para gestão de contratos (administrativos e de arrendamento) e eventual sobreposição com o Gescon; e
14.6	 alegação da Companhia de que a suspensão do contrato causaria desperdício de recursos materiais.
15.	Nos dias 9/4/2019 e 10/4/2019, realizou-se inspeção na Codesp com o objetivo de viabilizar a análise necessária ao saneamento desta representação.
16.	A seguir, serão analisados os pontos elencados pelo relator no Despacho de 26/10/2018.
EXAME TÉCNICO
Real necessidade da continuidade do serviço de suporte em relação às três soluções adquiridas (Gescon, BI e gestão de portfólios e projetos) 
17.	A equipe de auditoria verificou que a Controladoria Geral da União (CGU) , no Relatório de Auditoria Anual das Contas da Codesp referente ao ano de 2016, observou que teriam sido realizados diversos pagamentos a título de 'Serviços de Suporte e Manutenção', sendo que o software sequer estaria sendo utilizado pela empresa (peça 29, p. 3) .
18.	 Dessa forma, a CGU recomendou que a Codesp elaborasse plano de ação e cronograma de execução contendo ações para a suspensão dos serviços de suporte e manutenção, bem como renegociação das condições de execução dos serviços de suporte técnico e manutenção corretiva para que os serviços fossem pagos de acordo com a efetiva utilização de recursos humanos e técnicos da contratada (peça 29, p. 3) . No entanto, a equipe de auditoria verificou que a Codesp não suspendeu os pagamentos dos serviços de suporte e manutenção recomendado pela CGU (peça 29, p. 4) .
19.	Quanto ao Gescon, a equipe de auditoria constatou que o referido software não era utilizado pela companhia, e que o único módulo do sistema aparentemente em operação era o módulo de reuniões, de pouca relevância para o desenvolvimento diário das atividades da companhia (peça 29, p. 11) . Observou-se ainda que, na área finalística da Codesp, na Gerência de Arrendamentos (GERAR) , assim como, na Gerência de Licitações e Contratos (GECOL) , os funcionários desconheciam o sistema (peça 29, p. 11) .
20.	Além disso, a equipe de fiscalização observou que, em 19/6/2018, havia apenas dez licenças do Gescon vinculadas a usuários da Codesp, apesar de a companhia ter contratado 110 licenças nominadas e 35 licenças concorrentes (peça 117, p. 22) .
21.	Em relação à Solução de Indicadores de desempenho (BI) , a equipe verificou que o software também não era utilizado pela Codesp, uma vez que, nas consultas realizadas quanto ao número de licenças concedidas do software de BI, identificou-se que existia somente uma licença instalada, em que pese trinta licenças terem sido adquiridas (peça 117, p. 24) . Em adição, verificou-se que todos os relatórios gerados pelo BI eram produzidos pelos funcionários da empresa N2O, tendo em vista que, nenhum funcionário da Codesp estava apto a operar o sistema (peça 117, p. 24) .
22.	Ademais, a equipe entendeu que o fato de o relatório da N2O afirmar que os testes dos indicadores e a implantação desses indicadores no ambiente de produção supostamente ocorreram entre 8/5/2018 e 21/5/2018, corrobora o argumento de que o BI não era utilizado pela Codesp (peça 67, p. 36) . 
23.	Segundo a equipe de auditoria, o Contrato DIPRE/39.2016 foi firmado em 15/4/2016 e, portanto, os indicadores já deveriam estar concluídos e sendo utilizados há muito tempo. Em dois anos de contrato, a empresa e a Codesp não adotaram as devidas providências para utilizar o software de BI e, apesar de afirmarem que fizeram testes para colocá-lo em ambiente de produção, a equipe observou que este software não era utilizado pela Codesp (peça 67, p. 36) .
24.	Apesar da não utilização dos softwares, a equipe de auditoria observou que diversos pagamentos foram feitos pela companhia antes de os softwares estarem no ambiente de produção da Codesp (peça 67, p. 7) . Assim, entendeu que, uma vez que a solução ainda não estava operacional na companhia, não havia motivos para a ocorrência de qualquer manutenção corretiva no sistema (peça 67, p. 8) .
25.	 Ademais, a equipe observou que as licenças adquiridas pela Codesp não eram utilizadas, inflando, assim, o pagamento pelos supostos serviços de suporte e manutenção, uma vez que esse valor possui correlação com o número de licenças adquiridas (peça 67, p. 7-8) .
26.	Quanto ao Sistema de Gerenciamento de Portfólio e Projetos, uma vez que a equipe observou que um dos servidores do Codesp sabia manusear o software, evidenciando, assim, seu uso na Companhia, optou-se por não o avaliar na fiscalização (peça 117, p. 9) .
27.	Dessa forma, por considerar que os serviços de suporte e manutenção dos sistemas Gescon e BI não deveriam ter sido pagos, uma vez que esses sistemas não estavam sendo utilizados pela Codesp, a equipe de auditoria propôs a citação dos responsáveis e da empresa N2O (peça 117, p. 90) . Ademais, propôs-se a cobrança pelo débito integral gasto em suporte e manutenção em face de os softwares não estarem em funcionamento, o que descaracterizaria qualquer serviço de suporte e manutenção (peça 117, p. 29) . 
28.	O relator, mediante voto condutor do Acórdão 2888/2018-TCU-Plenário:
28.1	com base no relato da equipe de auditoria, entendeu demonstrado que os funcionários da empresa N2O forneciam relatórios gerenciais, obtidos por meio do software, aos gestores da Codesp para tomada de decisão, o que, segundo o relator, fragiliza a tese da equipe de auditoria de que o sistema BI não estaria sendo utilizado pela Codesp (peça 296, p. 8) , pois poder-se-ia afirmar que, como eram extraídos relatórios dessa aplicação, a pedido dos gestores da entidade, fazia-se necessário, ao menos, a utilização de uma licença. Dessa forma, entendeu haver dúvidas apenas quanto à necessidade de aquisição das vinte e nove licenças restantes do Sistema BI pela companhia e, por isso, concordou com a proposição da unidade de chamar os funcionários da Codesp identificados em citação (peça 118, p. 8) ;
28.2	entendeu que os gestores arrolados respondem somente pelos gastos de suporte e manutenção referentes às 29 licenças de BI pagas e não instaladas, juntamente com a empresa, pois essa cobrou por serviços não prestados (peça 118, p. 9) ; e
28.3	entendeu que a empresa também deve ser citada pelos serviços pagos de suporte e manutenção referentes a 135 licenças do Sistema Gescon, o que caracterizou superfaturamento, já que à época do início da auditoria apenas dez licenças desse aplicativo estavam instaladas (peça 118, p. 9) .
Análise
29.	Segundo despacho de 15/2/2019, a Codesp realizou levantamento para verificar a utilização dos sistemas fornecidos pela N2O, e obteve o seguinte resultado (peça 94, p. 62-64) :
29.1	 O Gescon ainda não havia sido homologado pela área de negócio (GELPS) e o último ciclo de testes executado registrou vários problemas;
29.2	 Com relação ao MicroStrategy (BI) , verificaram a existências de dashboards e indicadores no sistema, porém, as áreas da Codesp informaram que essas funcionalidades não foram homologadas por elas; e
29.3	O CA PPM (sistema de gerenciamento de portfólios e projetos) era utilizado apenas pela Gerência de Planejamento Estratégico e Governança Corporativa (GEPEG) nas Reuniões de Acompanhamento Estratégico da Codesp, com o intuito de acompanhar os objetivos estratégicos, indicadores, metas e iniciativas estratégicas do plano estratégico institucional.
30.	Em inspeção realizada nos dias 9 e 10/4/2019, pela equipe da Sefti, constatou-se que o Gescon e a solução de BI continuavam não sendo utilizados pela companhia. Ademais, a equipe de inspeção teve acesso a um processo autuado pela Codesp em dezembro de 2018 para aplicar sanção contratual pelo descumprimento de obrigações referentes ao Contrato 39/2016. No âmbito desse processo, a Gerência de Operações e Soluções de TI (GESTI) da Codesp, em 29/10/2018, trinta meses após a assinatura do contrato, relatou que havia uma planilha com noventa inconformidades técnicas a serem resolvidas no sistema Gescon e que essas pendências seriam típicas de fases iniciais da implantação de um sistema (peça 94, p. 4-6) . De acordo com a área técnica da Codesp, alguns desses itens impediam o funcionamento básico e confiável do sistema (peça 96) .
31.	Nesse mesmo processo, o fiscal do contrato relatou, em 1/11/2018, que o Gescon apresentava uma série de problemas, o que tinha impedido, até àquele momento, a sua implantação integral. Ademais, informou sobre a existência de descumprimento de obrigações contratuais por parte da N2O. Dessa forma, se posicionou a favor de que o contrato fosse rescindido (peça 94, p. 12-13) . Também foi esse o entendimento da Superintendência de TI e da Diretoria de Logística da Codesp (peça 94, p. 45-46) .
32.	Quanto ao CA PPM, apesar de terem sido adquiridas pelas Codesp trinta e sete licenças de usuários do tipo Gerente de Projetos e setenta licenças nominadas de usuários do tipo Integrante da equipe, totalizando cento e sete licenças, apenas 29 licenças estavam cadastradas e associadas a funcionários da companhia. Além disso, verificou-se que o contrato de manutenção e suporte firmado entre a N2O e a fabricante da solução CA PPM se encontrava expirado desde 29/11/2017 (peça 87, p. 3) .
33.	Dessa forma, entende-se que não há necessidade da continuidade do serviço de suporte em relação às três soluções adquiridas (Gescon, BI e gestão de portfólios e projetos) . Assim, propor-se-á a anulação do segundo aditivo ao Contrato DIPRE/39.2016, firmado entre a Codesp e a empresa N2O em 3/7/2018.
Licenciamento da solução de gerenciamento de portfólio e projetos (CA PPM) 
34.	A solução CA PPM, contratada pela Codesp no âmbito do Contrato 39/2016, possui dois tipos de licença, a licença Servidor e a licença de usuário, que pode ser Full (utilizada pelos gerentes de projeto e com acesso total a todas as funcionalidades da solução) ou Restricted (utilizada por membros de equipes de projeto) . Segundo documentação do fabricante dessa solução, a licença Servidor pode ser compartilhada por organizações que fazem parte da mesma estrutura da entidade licenciada, desde que adquiram as licenças de usuário mediante aditamento contratual (peça 87, p. 6) .
35.	Durante o planejamento da contratação em análise, a Secretaria de Portos da Presidência (SEP) tinha atribuições de Ministério e era supervisor das Cias Docas. Dessa forma, ficou acordado que a SEP iria adquirir a licença Servidor da solução de gerenciamento de projetos e a Codesp apenas as licenças de usuário, uma vez que faziam parte da mesma estrutura (peça 86, ps. 2 e 5) . Em maio de 2016, a Secretaria com atribuições de Ministério foi extinta e incorporada ao Ministério dos Transportes, Portos e Aviação Civil (MTPAC) .
36.	Em 24/10/2016, por meio da OS 2/2016, referente ao Contrato 10/2016, firmado com a empresa N2O, o MTPAC formalizou o pedido dos seguintes produtos (peça 88, p. 5-6) , que foram recebidos provisoriamente em 22/12/2016 (peça 88, p. 1-2) e em definitivo em 23/12/2016 (peça 88, p. 3) :
	LICENÇA
	QTDE
	VALOR (R$) 

	Licença servidor
	1
	770.000,00

	Licença perfil 'Gerente de Projetos' 
	5
	24.500,00

	Licença perfil 'Membro de Equipe'
	4
	12.276,00

	TOTAL
	806.776,00

37.	Quanto à Codesp, em 16/3/2016, por meio do Estudo Técnico Preliminar (ETP) , a estatal especificou que seriam contratadas uma licença servidor, 37 licenças perpétuas de usuários nominados do tipo 'Gerente de Projetos' e setenta licenças perpétuas de usuários nominados do tipo 'Integrante de Equipe' para a solução de gerenciamento de portfólio e projetos (peça 119, p. 27-30) .
38.	No entanto, uma vez que a licença servidor do MTPAC poderia ser utilizada pela Codesp, a Companhia apenas realizou estimativa de preços para as licenças de usuário, da seguinte forma (peça 121, p. 30 e peça 122, p. 1) : 
	TIPO DE LICENÇA
	VL. Unitário
	QTDE
	VL. TOTAL

	Servidor
	R$ 770.000,00
	0
	R$ 0,00

	Gerente de Projetos
	R$ 4.900,00
	37
	R$ 181.300,00

	Integrante de Equipe
	R$ 3.069,00
	70
	R$ 214.830,00

39.	O item 11.2 do ETP, que trata de propriedade intelectual, especifica que a Codesp deveria ser a única proprietária das licenças adquiridas para a utilização dos sistemas, devendo, portanto, a contratada ceder à companhia os direitos de propriedade sobre a solução tecnológica cuja licença fosse adquirida (peça 120, p. 24) .
40.	Da mesma forma, o Termo de Referência (TR) da contratação realizada pela Codesp, em seu item 1.7, especifica que, após o término do contrato, a solução deveria ser repassada à Codesp em caráter definitivo, tanto a ferramenta, quanto as bases de dados contemplando os usuários licenciados, em caráter perpétuo, possibilitando, dessa forma, eventual contratação de suporte técnico e atualização tecnológica do fabricante (peça 121, p. 6) .
41.	Em 14/4/2016, foi assinado o Contrato 39/2016, entra a Codesp e a N2O, cujo objeto era a contratação de empresa para o fornecimento de solução de gerenciamento de portfólio e projetos, contratos administrativos e indicadores de desempenho, incluindo a aquisição de licenças de uso e a prestação de serviços de instalação, treinamento de usuários, serviços de suporte técnico, manutenção técnica e serviço de apoio estratégico (peça 1, p. 2) . Ademais, o fornecimento de licenças deveria observar o seguinte quantitativo: 37 licenças perpétuas de usuários nominados do tipo 'Gerente de Projetos' e setenta licenças perpétuas de usuários nominados do tipo 'Integrante de Equipe', a serem fornecidas entre 2016 e 2017 (peça 1, p. 2-4) .
42.	Em 5/4/2017, por meio da OS 8/2017 (disponibilização do licenciamento de uso perpétuo da solução de gerenciamento de projetos) , a Codesp solicitou junto à N2O, o fornecimento de 37 licenças de usuários nominados perfil 'Gerente de Projeto' e setenta licenças de usuários nominados perfil 'Integrante de Equipe', totalizando R$ 396.130,00 (peça 89, p. 1) .
43.	Ainda em 5/4/2017, a Codesp encaminhou e-mail à SEP e ao MTPAC solicitando autorização para habilitar as licenças CA PPM no ambiente do Ministério, local onde estava a licença Servidor (peça 86, p. 6) . Em 7/4/2017, a SEP encaminhou e-mail ao MTPAC, questionando sobre a possibilidade de a Codesp utilizar o servidor CA PPM instalado no ambiente do Ministério (peça 86, p. 5) .
44.	Em 11/4/2017, o MTPAC aprovou a utilização da licença Servidor CAPPM pela Codesp, desde que definidos acordos de níveis de serviços entre a companhia e o ministério (peça 86, p. 5) .
45.	Em 27/4/2017, por meio da Carta N2OTI 28/2017, endereçada à Codesp, a empresa N2O notificou a estatal sobre a licenças do módulo de projetos adquiridas (peça 86, p. 7-8) . A N2O informou que foram entregues as 107 licenças solicitadas e que a instalação já havia sido realizada e homologada no ambiente do MTPAC desde dezembro de 2016 (peça 86, p. 7) . Informou ainda que a Codesp teria direito a parte do quantitativo dessas licenças e que as poderia habilitar no ambiente do MTPAC (peça 86, p. 7) . Também informou que a extinta SEP já tinha atuado com a licença servidor centralizada e que essa seria compartilhada por outros coparticipes, que, no entanto, deveriam solicitar autorização do MTPAC (peça 86, p. 7-8) . Ademais, reforçou que as licenças da Codesp já estavam disponíveis, instaladas e pagas parcialmente pelo Ministério desde setembro de 2016 (peça 86, p. 8) .
46.	Nos dias 9 e 10 de abril de 2019, esta Secretaria realizou inspeção na Codesp para examinar alguns pontos controversos, e dessa forma, se posicionar quanto ao mérito desta representação. Nessa ocasião, constatou-se que:
46.1	O CA PPM é utilizado apenas pela Gerência de Planejamento Estratégico e Governança Corporativa (GEPEG) , nas Reuniões de Acompanhamento Estratégico (RAE) da Codesp, com o intuito de acompanhar os objetivos estratégicos, indicadores, metas e iniciativas estratégicas do plano estratégico institucional;
46.2	Apenas uma pequena parte das funcionalidades do sistema CA PPM é utilizada pela Codesp, segundo informações da GEPEG;
46.3	Havia apenas quarenta licenças Full (perfil Gerente de Projetos) e uma licença Restricted (perfil Integrante de Equipe) cadastradas no sistema de gerenciamento de projetos e associadas a usuários da estatal (peça 90, p. 1) ;
46.4	Alguns desses usuários já não eram mais funcionários da estatal. Dessa forma, após a desativação desses funcionários, restaram 28 licenças do perfil Gerente de Projetos e uma licença do perfil Integrante de Equipe (peça 90, p. 2) ;
46.5	Inicialmente, a N2O forneceu à Codesp um servidor virtual com o sistema CA PPM instalado (peça 91, p. 1) . No entanto, esse servidor continha softwares não licenciados para a Codesp (peça 91, p. 3) . Após esse servidor apresentar problemas, a própria Codesp disponibilizou um servidor virtual para que a N2O instalasse e configurasse o servidor CA PPM (peça 91, p. 3-4) ;
46.6	Apesar de a Codesp não ter adquirido a licença Servidor, uma vez que iria utilizar aquela instalada no servidor do MTPAC, o servidor do CA PPM se encontrava instalado nas dependências da Codesp (peça 92) ;
46.7	Após análise realizada nas configurações desse servidor virtual, onde estava instalado a solução CA PPM, não foi possível verificar a quantidade e o tipo das licenças adquiridas pela Codesp;
46.8	A Codesp não possuía login e senha no site do fabricante do CA PPM, bem como não tinha recebido as chaves das licenças adquiridas; e
46.9	Não havia nenhum funcionário da empresa N2O trabalhando nas dependências da Codesp;
47.	Dessa forma, a equipe de fiscalização, em 12/4/2019, com o objetivo de confirmar a validade das licenças adquiridas pela estatal, enviou o Ofício de Requisição 1-42/2019-Sefti à fabricante da solução de gerenciamento de projetos (CA Technologies) solicitando informações sobre as licenças adquiridas pela Codesp, SEP e MTPAC (peça 78) e obteve a seguinte resposta, por meio de e-mail enviado em 29/4/2019 e em 3/5/2019 (peça 87) :
47.1	A CA informou que realizou levantamento em seus registros e verificou que havia um único negócio realizado com a empresa N2O, por meio de seu parceiro comercial, a empresa G4F Soluções Corporativas Ltda., cujo usuário final era o MTPAC;
47.2	A fabricante informou ainda que foi adquirida licença CA PPM Core do tipo perpétua e com limite de uso autorizado de cem usuários, sendo vinte licenças do tipo Full (permitem acesso a todas as funcionalidades da solução) e oitenta do tipo Restricted (membros de equipe de projeto) . Foram contratados ainda os serviços de manutenção e suporte pelo período compreendido entre 30/9/2016 a 29/11/2017;
47.3	A fabricante também esclareceu que as licenças foram entregues de forma eletrônica na mesma data de assinatura do formulário de pedido, 30/9/2016, para o e-mail do usuário final designado (@transportes.gov.br) ;
47.4	Destacou que a contratação das licenças é restrita à quantidade indicada no formulário de pedido, no caso em análise, cem usuários, e que essa quantidade poderia ser aumentada mediante contratação junto à CA; e
47.5	Ademais, informou ainda que não houve aditamentos contratuais com extensão de prazo, restando, portanto, expirado o prazo de suporte e manutenção em 29/11/2017.
47.6	Por fim, destacou que a CA não tem contratação registrada em seus sistemas decorrentes de negócios ou fornecimento de licenças CA PPM para a Codesp ou para a Secretaria de Portos, sendo que a única contratação registrada tem por usuário final o Ministério dos Transportes. No entanto, se uma organização fizer parte da mesma estrutura da entidade licenciada, essa organização poderia, mediante aditamento contratual, adquirir licenças adicionais e utilizar o servidor da entidade licenciada para ativar as licenças adquiridas.
48.	Em 23/4/2019, a equipe de fiscalização também enviou o Ofício de Requisição 4-42/2019-Sefti à empresa N2O, solicitando informações sobre as licenças do produto CA PPM existentes para a Codesp, a SEP e o MTPAC (peça 83) . Por meio da Carta 20/2019, de 30/4/2019, a N2O apresentou tabela contendo as licenças adquiridas pela Codesp e pelo MTPAC, quais sejam (peça 86) :
	CODESP CA PPM

	Licença Servidor
	Não

	Licença Gerente de Projeto
	37

	Licença Membro de Equipe
	70

	Versão
	14.4.0.234

	Data de Início
	27/4/2017

	Data de Validade
	Perpétua

	Suporte
	Suspenso

	Garantia
	90 dias

	CDKEY
	DVD01175214

	MTPAC CA PPM

	Licença Servidor
	1

	Licença Gerente de Projeto
	5

	Licença Membro de Equipe
	4

	Versão
	14.4.0.234

	Data de Início
	19/10/2016

	Data de Validade
	Perpétua

	Suporte
	Apenas por parte da N2O

	Garantia
	90 dias

	CDKEY
	DVD01175214

49.	A empresa informou ainda (peça 86, p. 2) que a extinta SEP atuou com a licença servidor centralizada, que seria compartilhada com outras coligadas, e que deveriam formalizar o pedido e informar as quantidades disponíveis de usuários, para controle e concessão de acesso no ambiente do MTPAC (atual Minfra) . Dessa forma, informou que a Codesp não adquiriu a licença servidor do CA PPM, tendo solicitado permissão ao Ministério para compartilhamento da ferramenta (peça 86, p. 2) .
Análise
50.	Apesar de ter contratado 107 licenças, a Codesp, dois anos após o recebimento das licenças, estava utilizando apenas 29. Ademais, apenas uma unidade da estatal utiliza a solução de gerenciamento de projetos e portfólios. Ou seja, não havia a necessidade de a companhia ter contratado todas essas licenças. Dessa forma, entende-se que houve falha no planejamento da contratação dessa solução.
51.	Segundo o art. 12, inciso IV, da Instrução Normativa (IN) SLTI/MP 4 de 2014, o Estudo Técnico Preliminar (ETP) da contratação será realizado pelos Integrantes Técnico e Requisitante, compreendendo as seguintes tarefas: 
IV - escolha da Solução de Tecnologia da Informação e justificativa da solução escolhida, que contemple, no mínimo: 
a) descrição sucinta, precisa, suficiente e clara da Solução de Tecnologia da Informação escolhida, indicando os bens e serviços que a compõem.
52.	Já o art. 14 da IN SGD 1/2019 especifica, em seu art. 14, que a descrição da solução de TIC deverá conter de forma detalhada, motivada e justificada, inclusive quanto à forma de cálculo, o quantitativo de bens e serviços necessários para a sua composição. Ressalta-se, no entanto, que essa instrução normativa foi publicada apenas em 2019.
53.	Em adição, o inciso IX, alínea 'f', do art. 6º, da Lei 8.666/1993 estabelece que o Projeto Básico deve conter orçamento detalhado do custo global da obra, fundamentado em quantitativos de serviços e fornecimentos propriamente avaliados. Da mesma forma, o art. 7º, § 4º, da Lei 8.666/1993, estabelece que é vedada, ainda, a inclusão, no objeto da licitação, de fornecimento de materiais e serviços sem previsão de quantidades ou cujos quantitativos não correspondam às previsões reais do projeto básico ou executivo.
54.	Ainda nessa esteira, este Tribunal também tem se posicionado no sentido de que a justificativa dos quantitativos deve constar no processo de contratação. Foi esse o entendimento desta Corte de Contas firmado no Acórdão 248/2017-TCU-Plenário, relator Ministro Walton Alencar Rodrigues:
9.9. determinar à Secretaria de Tecnologia da Informação do Ministério do Planejamento, Desenvolvimento e Gestão que, no prazo de trinta dias, oriente os órgãos e entidades sob sua supervisão que:	
9.9.1. na condição de participante, bem como de adquirente não participante (adesão tardia) , em licitações pelo Sistema de Registro de Preços, em obediência ao art. 6º, caput, do Decreto 7.892/2013 c/c arts. 3º, caput, e 15, § 7º, I e II, da Lei 8.666/1993, faça constar de seu processo administrativo de contratação a justificativa dos quantitativos solicitados, bem como justificativa de pertinência quanto às restrições do ambiente interno do órgão gerenciador, a exemplo da limitação a representantes de um único fabricante; (grifo nosso) 
55.	Ou seja, entende-se que houve falha na mensuração da quantidade de licenças necessárias para atender às demandas da Codesp, uma vez que, analisando o edital que deu origem ao Contrato 39/2016, bem como o ETP e o TR, não foram encontradas justificativas para o quantitativo de licenças estimado. Dessa forma, e considerando ainda que, dois anos após a aquisição das cento e sete licenças, apenas vinte e nove estavam em uso, entende-se que não havia necessidade do quantitativo de licenças contratadas.
56.	Entende-se ainda que houve inexecução contratual e consequentemente dano ao erário, em virtude de pagamento por serviços não realizados. Segundo a OS 8/2017, os seguintes documentos deveriam ser entregues pela contratada:
56.1	Chave e Informações das licenças;
56.2	Declaração de licenças perpétuas;
56.3	Funcionalidades vinculadas às licenças; e
56.4	Documentação específica do programa.
57.	No entanto, foram entregues pela N2O os seguintes documentos (peça 97) :
57.1	Declaração de Licenças Perpétuas - PPM - Codesp, de 12/4/2017, onde é informado que as licenças estão disponíveis no Módulo de Gestão de Projetos;
57.2	Declaração de Licenças Perpétuas - PPM - Codesp, de 27/4/2017, onde é informado que as licenças estão disponíveis no Módulo de Gestão de Projetos e ressaltado que a instalação já havia sido realizada no ambiente do MTPAC desde dezembro de 2016. É informado ainda que as licenças já haviam sido pagas parcialmente pelo Ministério desde setembro de 2016;
57.3	Funcionalidades por tipo de usuário;
57.4	Chave e informações das licenças: documento enviado pela fabricante em setembro de 2016 ao MTPAC. Contém informações sobre a licença Servidor adquirida pelo Ministério;
57.5	Autorização de uso da licença servidor do MTPAC, de 11/4/2017;
57.6	Documento intitulado 'Módulo de Gerenciamento de Portfólio e Projetos CODESP', elaborado pelo MTPAC em novembro de 2016, contendo instruções para configurar o banco de dados e o servidor de aplicação, bem como instalar o CA PPM;
57.7	Plano de instalação do CA PPM, elaborado pelo MTPAC em setembro de 2016: contém plano de trabalho, escopo, recursos humanos e cronograma referentes à implantação do CA PPM no MTPAC; e
57.8	Arquitetura do CA PPM, elaborado pela fabricante para o MTPAC.
58.	Ou seja, a Codesp não recebeu documento da fabricante contendo a chave das licenças, nem instruções para se registrar e fazer o download das licenças adquiridas. Em adição, vários outros documentos apresentados pela empresa N2O foram elaborados em 2016 pelo MTPAC ou tendo como usuário final o Ministério dos Transportes. Dito de outra forma, não há nos documentos apresentados pela N2O à Codesp (peça 97) nenhum documento contendo informações que evidenciem que, de fato, as licenças foram adquiridas junto à fabricante.
59.	A chave de licença é utilizada pelos fabricantes de software para proteger seus produtos contra cópia não autorizada ou compartilhamento por usuários não licenciados. Dessa forma, era de se esperar que os gestores tivessem exigido a apresentação de tais chaves para atestar a entrega dos bens. Segundo voto condutor do Acórdão 463/2019-TCU-Plenário, da Relatoria da Ministra Ana Arraes, a comprovação da aquisição da licença junto ao fabricante é condição necessária para o aceite e o pagamento de licenças:
193. Considerando que o aceite e o pagamento das licenças ocorreram devido à mera declaração fornecida pela própria contratada, sem que estivesse comprovada a aquisição efetiva da licença junto ao fabricante, será proposta determinação ao MEC para que nas próximas aquisições de licenças de software, seja incluída, entre as cláusulas do edital, a obrigação de que a futura contratada forneça documentação oficial do fabricante da solução contendo informações que permitam aferir a validade dos produtos adquiridos, como identificador da licença, descrição, quantitativo, part number, modelo, versão, data de validade, indicador se está incluído o direito à atualização, garantia e suporte técnico, período da garantia e preço praticado.
194. Ademais, considerando que situação já foi regularizada, será proposto dar ciência ao MEC de que a aceitação das licenças contrariou o disposto no art. 2º, inciso XXIII da IN SLTI 4/2014, c/c o art. 73, inciso I da Lei 8.666/1993.
60.	Dessa forma, entende-se que houve inexecução contratual, bem como dano ao erário, uma vez que: i) a Codesp efetuou pagamentos para que a empresa N2O fornecesse licenciamento de uso perpétuo da solução de gerenciamento de projetos e portfólio; ii) a empresa N2O não efetuou o fornecimento das 107 perpétuas de usuários nominados da solução CA PPM à Codesp.
61.	Segundo art. 66 da Lei 8.666/1993, o contrato deverá ser executado fielmente pelas partes, de acordo com as cláusulas avençadas e as normas daquela Lei, respondendo cada uma pelas consequências de sua inexecução total ou parcial. Ademais, o art. 77 estabelece que a inexecução total ou parcial do contrato enseja a sua rescisão, com as consequências contratuais e as previstas em lei ou regulamento. Em adição, o art. 87 elenca as sanções que poderão ser aplicadas pela Administração em virtude da inexecução total ou parcial do contrato:
Art. 87.  Pela a Administração poderá, garantida a prévia defesa, aplicar ao contratado as seguintes sanções:
I - advertência;
II - multa, na forma prevista no instrumento convocatório ou no contrato;
III - suspensão temporária de participação em licitação e impedimento de contratar com a Administração, por prazo não superior a 2 (dois)  anos;
IV - declaração de inidoneidade para licitar ou contratar com a Administração Pública enquanto perdurarem os motivos determinantes da punição ou até que seja promovida a reabilitação perante a própria autoridade que aplicou a penalidade, que será concedida sempre que o contratado ressarcir a Administração pelos prejuízos resultantes e após decorrido o prazo da sanção aplicada com base no inciso anterior.
62.	A Lei 13.303/2016 também prevê as sanções que poderão ser aplicadas ao contratado nos casos de inexecução do contrato:
Art. 83. Pela inexecução total ou parcial do contrato a empresa pública ou a sociedade de economia mista poderá, garantida a prévia defesa, aplicar ao contratado as seguintes sanções:
I - advertência;
II - multa, na forma prevista no instrumento convocatório ou no contrato;
III - suspensão temporária de participação em licitação e impedimento de contratar com a entidade sancionadora, por prazo não superior a 2 (dois) anos.
63.	Entende-se ainda que há indícios de fraude na execução do Contrato 39/2016, uma vez que a empresa N2O forneceu software não licenciado à Codesp. Ou seja, a empresa N2O teria fraudado a execução do Contrato 39/2016 ao receber para disponibilizar licenciamento de uso perpétuo da solução de gerenciamento de projetos e portfólio, não adquirir tais licenças junto ao fabricante, mas instalar o software não licenciado na Companhia e apresentar documento em que declara que as 107 licenças foram entregues e estavam disponíveis para uso.
64.	Segundo art. 96, inciso II, da Lei 8.666/1993, configura-se crime vender, como verdadeira ou perfeita, mercadoria falsificada ou deteriorada. Já o inciso V do mesmo artigo estabelece que também é crime tornar, por qualquer modo, injustamente, mais onerosa a proposta ou execução do contrato.
65.	Por meio da Carta N2OTI 28/2017, de 27/4/2017, endereçada à Codesp, a empresa N2O informou à estatal que a companhia teria direito à parte das licenças que foram instaladas no ambiente do Ministério em dezembro de 2016. Ademais, informou que essas licenças já tinham sido pagas parcialmente pelo Ministério desde setembro de 2016. O MTPAC contratou junto à empresa N2O, por meio do Contrato 10/2016, uma licença servidor, que daria direito a cem licenças de usuário (vinte com o perfil Gerente e oitenta com o perfil Integrante) , e outras noves licenças, cinco com o perfil 'Gerente de Projetos' e quatro com o perfil 'Membro de Equipe'. No entanto, a empresa N2O adquiriu junto à fabricante, em nome do MTPAC, apenas uma licença Servidor.
66.	No entanto, as regras contratuais da fabricante não admitem que uma organização adquira licenças de usuário e as repasse para outras entidades, sendo admitido apenas o compartilhamento da licença Servidor, e somente no caso de ambas fazerem parte da mesma estrutura. Ademais, o ETP da contratação realizada pela companhia previa que a Codesp deveria ser a única proprietária das licenças adquiridas.
67.	Mesmo que o compartilhamento de licenças usuário fosse permitido, não haveria licenças suficientes para prover o que foi demandado pelas duas organizações. As vinte licenças com perfil Gerente disponíveis no Ministério não seriam suficientes para as necessidades apenas da Codesp, que estimou 37 licenças desse tipo.
68.	Analisando as alegações da N2O sobre a validade das licenças fornecidas à estatal, verifica-se que as licenças da Codesp e as do MTPAC possuem o mesmo CD KEY (código específico usado para identificar se a cópia de determinado software é original) , apesar de terem data de validade inicial diferentes e terem sido adquiridas por organizações diferentes. Segundo a Carta 20/2019, a N2O informou que as 107 licenças adquiridas pela Codesp, válidas a partir de 27/4/2017, possuem o CD KEY DVD01175214, o mesmo informado para as licenças adquiridas pelo MTPAC, que possuem data de validade inicial de 19/10/2016.
69.	A Codesp adquiriu as licenças junto à N2O em abril de 2017, mesma data que obteve autorização de uso da licença servidor do MTPAC. Considerando que o contrato de suporte e manutenção dessa licença expirou em 29/11/2017 e não foi renovado posteriormente, a companhia, desde novembro de 2017, sete meses após a aquisição das licenças, já não contava com a assistência especializada e com a atualização do software por parte do fabricante.
70.	Ademais, conforme informado pela companhia e verificado pela equipe de fiscalização, o servidor CA PPM utilizado pela Codesp se encontra instalado na estatal, ou seja, a Codesp não está utilizando a licença Servidor adquirida pelo MTPAC e tampouco adquiriu sua própria licença Servidor. Assim, considerando que não existe nos registros da fabricante contratação registrada em nome da companhia, entende-se que, à época da realização da inspeção, 9 e 10 de abril de 2019, a Codesp estava utilizando softwares não licenciados, tanto em relação à licença Servidor quanto em relação às licenças de usuário.
71.	Ou seja, a Codesp pagou pela aquisição de 107 licenças de usuário junto à N2O, por meio do Contrato 39/2016, e, no entanto, essas licenças não foram adquiridas junto à fabricante, o que significa que as licenças instaladas não eram autênticas.
72.	A Lei 9.609/1998, que dispõe sobre a proteção da propriedade intelectual de programa de computador e sua comercialização no país, em seu art. 9, estabelece que o uso de programa de computador no país será objeto de contrato de licença e, na hipótese de eventual inexistência do contrato referido, o documento fiscal relativo à aquisição ou licenciamento de cópia servirá para comprovação da regularidade do seu uso.
73.	No caso em análise, a N2O não apresentou contrato de licença para as 107 licenças contratadas pela Codesp, nem documento fiscal relativo a essa aquisição, não comprovando, dessa forma, a regularidade do uso das licenças da solução CA PPM instaladas na Companhia.
74.	A Lei 9.609/1998 estabelece ainda que, a reprodução, por qualquer meio, de programa de computador, no todo ou em parte, para fins de comércio, sem autorização expressa do autor ou de quem o represente é crime com pena de reclusão de um a quatro anos, além de multa:
Art. 12. Violar direitos de autor de programa de computador:
Pena - Detenção de seis meses a dois anos ou multa.
§ 1º Se a violação consistir na reprodução, por qualquer meio, de programa de computador, no todo ou em parte, para fins de comércio, sem autorização expressa do autor ou de quem o represente:
Pena - Reclusão de um a quatro anos e multa.
§ 2º Na mesma pena do parágrafo anterior incorre quem vende, expõe à venda, introduz no País, adquire, oculta ou tem em depósito, para fins de comércio, original ou cópia de programa de computador, produzido com violação de direito autoral.
§ 3º Nos crimes previstos neste artigo, somente se procede mediante queixa, salvo:
I - quando praticados em prejuízo de entidade de direito público, autarquia, empresa pública, sociedade de economia mista ou fundação instituída pelo poder público;
75.	Da mesma forma, a Lei 9.610/1998, sobre direitos autorais, estabelece, no art. 7, inciso XII, que são obras intelectuais protegidas as criações do espírito, expressas por qualquer meio ou fixadas em qualquer suporte, tangível ou intangível, conhecido ou que se invente no futuro, tais como os programas de computador.
76.	Segundo o art. 28 dessa lei, cabe ao autor o direito exclusivo de utilizar, fruir e dispor da obra literária, artística ou científica. Ademais, depende de autorização prévia e expressa do autor a utilização da obra, por quaisquer modalidades, tais como a reprodução parcial ou integral e a distribuição, quando não intrínseca ao contrato firmado pelo autor com terceiros para uso ou exploração da obra (art. 29, incisos I e VI) .
Da análise das responsabilidades
77.	Quanto à falha na mensuração da quantidade de licenças necessárias, quem assina o Documento de Oficialização da Demanda (DOD) , o ETP da fase de planejamento da contratação, o documento contendo a análise de riscos e o TR da contratação em tela foram os componentes da equipe de planejamento, o Sr. Luiz Carlos Vendrame Júnior (integrante técnico) e o Sr. Marcelo de Souza Ribeiro Alberto (integrante da área requisitante) (peça 98, p. 36; peça 99, p. 1; peça 100, p. 5 e peça 101, p. 4) .
78.	Dessa forma, os Srs. Luiz Carlos Vendrame Júnior e Marcelo de Souza Ribeiro Alberto devem responder em audiência pela irregularidade constante no planejamento da contratação da solução de gerenciamento de portfólio e projetos. 
79.	Quanto ao dano ao erário, verificou-se que, por meio do Termo de Recebimento Provisório (TRP) emitido em 11/4/2017, os Srs. Flávio César Romano de Assis (fiscal técnico e Gerente de Operação e Soluções de TI) e Marcos Barreto Fernandes (gestor do Contrato 39/2016 e Gerente de Soluções de Sistemas) , atestaram que os bens integrantes da OS 8/2017 (37 licenças perfil Gerente de Projetos e setenta licenças perfil Integrante de Equipe) foram recebidos pela Codesp (peça 89, p. 4) .
80.	Por meio do Termo de Recebimento Definitivo (TRD) emitido em 12/4/2017, os Srs. Flávio de Assis e Marcos Fernandes atestaram que as licenças integrantes da OS 8/2017 atendiam às exigências especificadas na ordem de serviço de referência (peça 89, p. 3) .
81.	O item 10.2.3 do contrato definiu que somente após emissão do TRD, a Codesp efetuaria o pagamento (peça 1, p. 17) . Quem assina os termos de recebimento provisórios e definitivo dos serviços e produtos são o gestor e o fiscal do contrato. Assim, cabe responsabilizá-los, pois sem a assinatura deles nos referidos documentos não seria possível a efetivação dos pagamentos.
82.	Segundo jurisprudência deste Tribunal, a responsabilidade pelo débito por pagamento de serviços não executados, mas atestados, deve recair sobre os agentes que têm o dever de fiscalizar o contrato e atestar a execução das despesas. Nesse sentido são os Acórdão 929/2019-TCU-Plenário, Relator Benjamin Zymler; e 4.711/2014-Primeira Câmara, Relator Walton Alencar.
83.	Além dos gestores da Codesp, deve ser responsabilizada pelo débito a empresa N2O, por força do art. 16, inciso III, alínea 'c' e § 2º, da Lei 8.443/1992. Entende-se que a contratada teve participação ativa para que os produtos não licenciados fossem aceitos pela contratante. A empresa não comprovou os serviços contratados, utilizou documentos entregues a outro órgão como se fossem da Codesp, prestou informação falsa de que todas as licenças eram válidas. Assim, entende-se que a empresa deve responder, de forma solidária, em virtude da não comprovação de sua boa-fé no processo de execução contratual.
84.	A empresa N2O também é responsável pela inexecução contratual, uma vez que não forneceu o licenciamento de uso perpétuo da solução de gerenciamento de projetos e portfólio à Codesp, conforme especificado no Contrato 39/2016. 
85.	Dessa maneira, propor-se-á a citação dos gestores da Codesp e da empresa N2O pelo débito integral pela aquisição das licenças da solução CA PPM.
86.	Da mesma forma, entende-se que a contratada é responsável pelos indícios de fraude na execução do Contrato 39/2016, uma vez que forneceu software não licenciado à Codesp. Assim, propor-se-á o encaminhamento dos autos ao Ministério Público Federal para adoção das medidas que entender cabíveis em seu âmbito de atuação.
Licenças da solução de Business Intelligence (MicroStrategy) 
87.	Por meio do Contrato 39/2016, a Codesp adquiriu, junto à empresa N2O, trinta licenças da solução de Business Intelligence (BI) , pelo montante de R$ 363.000,00 (peça 1, p. 6-7) . Vinte dessas licenças foram disponibilizadas pela N2O após a emissão da OS 1/2017, de 3/1/2017 (peça 102) . Segundo a OS, deveriam ser entregues relatório de licenças da solução de BI e um termo de licenciamento da solução de BI (peça 102, p. 3) . A ordem de serviço foi assinada por Marcos Barreto Fernandes, Gerente de Soluções de Sistemas (peça 102, p. 4) .
88.	Os TRP e TRD da OS 1/2017 foram assinados pelos Srs. Flávio César Romano de Assis (Gerente de operação e Soluções de TI) e Marcos Barreto Fernandes (peça 102, p. 1-2) . Por meio do TRD, os gestores atestaram que as licenças atendiam às exigências especificadas na OS 1/2017.
89.	Por meio da OS 2/2016, de 15/4/2016, a Codesp especificou o serviço de instalação tecnológica das soluções MicroStrategy, pelo valor de R$ 24.000,00 (peça 104) . O TRD dessa OS foi assinado pelos Srs. Luiz Vendrame, fiscal técnico, e Claudinei Pires, Gestor do Contrato, em 23/4/2016 (peça 105) .
90.	Por meio da OFB 2/2016, de 15/4/2016, a Codesp especificou o fornecimento de outras dez licenças MicroStrategy (peça 106, p. 3-4) . Os termos de recebimento provisório e definitivo foram assinados por Luiz Vendrame, fiscal técnico, e Claudinei Pires, Gestor do Contrato, em 19/4/2016 e em 27/4/2016, respectivamente (peça 106, ps. 1 e 5) .
91.	Por meio do documento 'Relatório de Disponibilização de Licenças - Item 3 - BI', a N2O informou que as licenças contratadas foram entregues no ambiente disponibilizado pela Codesp (peça 103) . Nesse relatório, como evidência da entrega das licenças, foram apresentadas três telas do sistema Gescon: a primeira contendo informações sobre usuários cadastrados; a segundo contendo campos para a realização de login; e a terceira contendo a tela inicial da solução de BI (peça 103, p. 11-13) .
92.	Em inspeção realizada nos dias 9 e 10 de abril de 2019, pela equipe da Sefti, ao analisar as configurações do servidor onde estava instalada a solução MicroStrategy, verificou-se que a quantidade de usuários nomeados contava como ilimitado, apesar de terem sido adquiridas apenas trinta licenças (peça 107) . Dessa forma, encaminhou-se ofício de requisição para a fabricante (Ofício de Requisição 2-42/2019-Sefti) , bem como para a empresa N2O (Ofício de Requisição 4-42/2019-Sefti) , para aferir a validade das licenças adquiridas (peças 79 e 83) .
93.	Em resposta ao Ofício de Requisição 4/2019, a N2O informou que a Codesp adquiriu uma licença MicroStrategy Architect 10 e 29 licenças MicroStrategy Web (peça 86, p. 1) . Ademais, apresentou tela do servidor da solução MicroStrategy instalado na Codesp contendo informações sobre chave da licença, tipo, status, data de ativação (7/12/2018) , data de emissão da chave de licença (6/11/2017) e usuários nomeados (peça 86, p. 9-10) .
94.	Em resposta ao Ofício 2/2019, em 28/5/2019, a MicroStrategy Brasil Ltda. informou que não possui, em seus registros, comercialização direta de licenças de seus produtos para a Codesp (peça 108) . No que se refere à empresa N2O, informou que possui registro de comercialização para uso interno da N2O, apenas das seguintes licenças: cinco licenças MicroStrategy Server 10 Named User; Cinco licenças MicroStrategy Web 10 Named User; e uma licença MicroStrategy Architect 10 Named User (peça 108) .
Análise
95.	Na resposta ao Ofício de Requisição 4/2019, a empresa N2O não apresentou nenhum documento fornecido pela fabricante comprovando que as licenças eram válidas e que foram adquiridas junto à MicroStrategy. Dessa forma, e considerando que a própria fabricante afirma que não possui em seus registros comercialização de seus produtos para a Codesp, entende-se que as licenças MicroStrategy instaladas na Codesp pela empresa N2O não são válidas. 
96.	Assim, entende-se que há indícios de fraude na execução do Contrato 39/2016, uma vez que a empresa N2O comercializou e forneceu software não licenciado à Codesp, ou seja, sem a autorização da fabricante, violando, dessa forma o art. 12, § 1º, da Lei 9.609/1998.
97.	A equipe de auditoria da Fiscalização 198/2018 encontrou evidências de dano ao erário na aquisição das licenças da Solução de Indicadores de Desempenho (BI) , uma vez que não foram encontradas evidências da utilização dessas licenças na Codesp. Dessa forma, entendeu que os gestores da Codesp e a empresa N2O deveriam ser responsabilizados e citados pelo débito integral da concessão das licenças da solução BI (peça 292, p. 21-25) .
Da responsabilização
98.	Quanto aos indícios de fraude na execução do Contrato 39/2016, entende-se que a empresa N2O é a responsável, uma vez que forneceu software não licenciado à Codesp. Dessa forma, entende-se cabível apenas encaminhar os autos ao Ministério Público Federal para que adote as medidas que entender cabíveis.
Identificação efetiva da natureza e utilização dos serviços de sustentação operacional, mensurados em UST, especificamente quanto ao pagamento por serviços não relacionados ao objeto do contrato e à caracterização como contrato 'guarda-chuva'
99.	A CGU, por meio do Relatório de Auditoria Anual das Contas da Codesp referente ao ano de 2016, criticou o pagamento de diversos serviços a título de 'Sustentação Operacional', uma vez que verificou que a Codesp estava contratando serviços da categoria 'Serviços de Sustentação Operacional' não relacionados ao objeto do contrato DIPRE/39.2016, caracterizando, assim, fuga ao processo licitatório (peça 6, p. 36-37) .
100.	Dessa forma, a CGU recomendou que a Codesp elaborasse plano de ação e cronograma de execução contendo ações para a suspensão dos serviços de suporte e manutenção e para o cancelamento dos serviços de sustentação operacional, bem como o cancelamento de todas as ordens de serviço que não estejam diretamente relacionadas aos sistemas de gerenciamento contratados (peça 6, p. 39-40) .
101.	Apesar dessas recomendações, a equipe de auditoria observou que a Codesp não tinha adotado qualquer medida em relação às recomendações da CGU. Em adição, continuou realizando contratações não englobadas no escopo do contrato em análise (peça 29, p. 4) .
102.	A equipe de auditoria verificou, ainda, que a Auditoria Interna da Codesp, por meio do Relatório CM-07.2017, de 21/12/2017, também analisou o Contrato DIPRE/39.2016 e alertou a companhia sobre a impossibilidade de prorrogação do contrato para os serviços de apoio estratégico (a Codesp alterou o nome dos serviços de sustentação operacional no primeiro aditivo) , uma vez que entendia que a extensão estava permitida somente para os serviços continuados, ou seja, para os serviços de suporte técnico e manutenção. No entanto, a Codesp ignorou o alerta da auditoria interna e firmou novo aditivo (peça 29, p. 5) .
103.	Verificou-se também que a Codesp não observou as recomendações do fiscal do contrato para que não fossem realizados alguns pagamentos por serviços supostamente realizados pela N2O (peça 29, p. 5) .
104.	Após a análise de ordens de serviço pagas pela Codesp a título de sustentação ou apoio operacional, a equipe de auditoria constatou que vários pagamentos foram considerados indevidos. Ademais, verificou que essa parte do contrato se tratava de um contrato 'guarda-chuva', sendo utilizado para realizar diversas contratações estranhas ao objeto do contrato DIPRE/39.2016, e que deveriam ter sido realizadas por meio de novas licitações ou pelos próprios funcionários da Codesp (peça 29, p. 4) .
105.	Tal irregularidade pôde ser evidenciada, por exemplo, por meio da análise da OS 3/2016, que trata da Elaboração da Política de Segurança da Informação corporativa da Codesp. Como pode ser observado, esse serviço não consta do TR da contratação, configurando, dessa forma, execução de serviço fora do escopo previsto no contrato DIPRE/36.2016 (peça 117, p. 57) .
106.	Por esses motivos, a equipe de auditoria entendeu que os pagamentos indevidos resultaram em dano ao erário, e propôs a citação dos responsáveis (peça 117, p. 59 e 78-79) .
107.	 O relator, mediante voto condutor do Acórdão 2888/2018-TCU-Plenário acolheu as propostas de citação, uma vez que entendeu que as responsabilidades recaem sobre a empresa contratada, em face das irregularidades identificadas na prestação de serviços, e sobre os responsáveis que exerciam as funções, à época, de gestores e fiscais do contrato, supervisionando e atestando a execução dos serviços (peça 118, p. 11) .
Análise
108.	O Contrato DIPRE 39/2016 definiu o objeto da contratação em análise como a contratação de empresa para o fornecimento de solução de gerenciamento de portfólio e projetos, contratos administrativos e indicadores de desempenho, incluindo a aquisição de licenças de uso e a prestação de serviços de instalação, treinamento de usuários, serviços de suporte técnico, manutenção técnica e serviço de apoio estratégico (peça 1, p. 2) .
109.	Ainda segundo esse contrato, serviços de suporte e manutenção técnica abrangeriam a atualização tecnológica da solução de TI e a sua manutenção corretiva (peça 1, p. 19) . Por outro lado, serviços de apoio estratégico seriam os seguintes (peça 1, p. 19-) :
109.1	 Serviços de gestão operacional: cadastro de usuário, execução de scripts, backups, alimentação de sistemas, ativação de pontos, instalação e configuração de equipamentos, procedimento de monitoração, etc.;
109.2	 Serviços de integração: integração com sistemas externos, realização de manutenção evolutiva quando necessário a adequação da solução contratada às novas realidades, coleta de dados, consultorias, etc.;
109.3	 Serviços de modelagem de processo de negócio; e
109.4	 Gerenciamento de projetos: apoio à definição e melhoria de metodologias de gestão de projetos, acompanhamento de portfólio e projetos desenvolvidos pela contratada, extração de relatórios, etc.
110.	No entanto, analisando as ordens de serviços emitidas no âmbito do contrato em análise, bem como os TRP e TRD, verifica-se que foram realizados serviços que fogem ao escopo da contratação, como, por exemplo, os listados abaixo:
	Número da OS
	Descrição

	3/2016 (peça 110, p. 4-6) 
	Elaboração do Plano de Segurança da Informação

	10/2016 (peça 110, p. 7-9) 
	Estudo e proposição de metodologia de gestão de riscos e continuidade dos negócios e de TI

	12/2016 (peça 110, p. 10-12) 
	Elaboração do diagnóstico de governança da Codesp

	10/2017 (peça 111, p. 1-3) 
	Análise de vulnerabilidades de TI

	26/2017 (peça 111, p. 3-6) 
	Mapeamento de processos internos da Codesp

	4/2016, 13/2016, 14/2016, 15/2016, 20/2016, 22/2016,3/2017 e 6/2017 (peças 109 e 110) 
	Levantamentos técnicos e apoio administrativo

111.	Destaca-se que, nesse grupo de serviços denominado 'levantamentos técnicos e apoio administrativo', verificou-se as seguintes atividades: apoio quanto a questões técnicas relacionadas a instrumentos normativos da área de TI, apoio na elaboração de termos de aditamento contratual, análise dos usuários da rede da Codesp e apoio na gestão da infraestrutura de TI da Codesp (peças 109 e 110) .
112.	Analisando o objeto do contrato firmado entre a Codesp e a empresa N2O, entende-se que esses serviços não estão relacionados com as soluções contratadas pela estatal no âmbito do Contrato 39/216: solução de gerenciamento de portfólio e projetos, solução de contratos administrativos e solução de indicadores de desempenho.
113.	Assim, concorda-se com a Secex-SP de que o Contrato 39/2016 tem sido utilizado pela Codesp como um grande contrato 'guarda-chuva', para a realização de serviços que deveriam ser precedidos de licitação específica, uma vez que apresentam escopo não previsto no contrato em tela.
114.	Essa prática está em desacordo com o disposto nos arts. 2º, 3º e 6º, inciso IX, da Lei 8.666/1993, haja vista que foram executados serviços que originariamente não faziam parte do objeto licitado, onerando de maneira significativa o contrato firmado.
115.	Ademais, o descumprimento dos termos do contrato ofende o disposto no art. 66, da Lei 8.666/1993, o qual estabelece que 'O contrato deverá ser executado fielmente pelas partes, de acordo com as cláusulas avençadas e as normas desta Lei, respondendo cada uma pelas consequências de sua inexecução total ou parcial'.
116.	Da mesma forma, a Lei 13.303/2016 estabelece em seu art. 31 que as licitações realizadas e os contratos celebrados por empresas públicas devem observar o princípio da vinculação ao instrumento convocatório.
Ausência de metodologia e parâmetros para definir o custo dos serviços de sustentação operacional
117.	A CGU também apontou, por meio do Relatório de Auditoria Anual das Contas da Codesp referente ao ano de 2016, a ausência de metodologia e parâmetros para calcular o custo dos serviços contratados por meio do Contrato Dipre 39/2016 (peça 6, p. 32) . Segundo a CGU (peça 6, p. 33-34) , o cálculo da quantidade de UST é definido pelo produto do 'Esforço' pelo 'Fator de Ponderação', estipulado em tabela e que pode ser 1, 2 ou 3, dependendo da complexidade da tarefa. Na contratação, a Codesp estipulou uma previsão de utilização de 21.500 UST (R$ 4.837.500,00, uma UST correspondendo a R$ 225,00) .
118.	A CGU constatou ainda que, nas ordens de serviço examinadas, há, apenas, o quantitativo de UST estipulados para realização dos serviços, não existindo menção a valoração do 'esforço' ou do seu detalhamento e tampouco do 'Fator de Ponderação' utilizado (peça 6, p. 36) . Assim, entendeu que havia dificuldades de se avaliar os recursos efetivamente utilizados para o cumprimento das ordens de serviço (peça 6, p. 36) .
119.	Dessa forma, entendeu que as deficiências apontadas impediam a correta avaliação do custo dos serviços prestados e por consequência a economicidade dos serviços e recomendou que a Codesp elaborasse plano de ação contendo ações no sentido de desenvolver metodologia adequada para quantificação, precificação, mensuração e validação dos serviços (peça 6, p. 36) .
120.	Em resposta à oitiva elaborada pela Secex-SP, a Codesp informou que (peça 49, p. 7-8) :
120.1	 o contrato e o TR estabelecem corretamente os fatores de ponderação e o catalogo de atividades;
120.2	 a Codesp está em processo de aprendizagem. As primeiras ordens de serviço não demonstram detalhadamente as memórias de cálculo, diferentemente das realizadas após as primeiras auditorias nas quais as fórmulas de cálculo foram incorporadas ao detalhamento das OS; e
120.3	 a fragilidade do edital e do TR não justificaria a suspensão ou a revogação do contrato. Há o periculum in mora reverso ao inutilizar o sistema adquirido a alto custo e devido à perda da cultura de uso do sistema pelos funcionários, que teria sido muito trabalhada.
121.	A equipe de auditoria verificou que, realmente, há um quadro no Contrato DIPRE/39.2016 que define as atividades a serem realizadas e o fator de ponderação dessas atividades (peça 67, p. 5) . No entanto, entendeu que não há qualquer mensuração sobre as USTs necessárias em cada uma dessas atividades (peça 67, p. 5) . 
122.	Após a análise de ordens de serviço pagas pela Codesp a título de sustentação ou apoio operacional, a equipe de auditoria observou que, nas memórias de cálculo das OS, não havia qualquer justificativa para as USTs pagas, bem como observou a existência de erros nos cálculos das OS (peça 67, p. 7) . Dessa forma, concluiu que não existia qualquer cálculo para aferir os valores a serem pagos pelos serviços da N2O (peça 67, p. 7) .
123.	O relator, mediante voto condutor do Acórdão 2888/2018-TCU-Plenário, alinhou-se ao entendimento da unidade técnica (peça 118, p. 5) .
Análise
124.	A própria companhia admitiu que as primeiras ordens de serviço não demonstravam detalhadamente as memórias de cálculo e que as fórmulas de cálculo foram incorporadas ao detalhamento das OS após a realização das primeiras auditorias.
125.	No entanto, conforme verificado pela equipe de auditoria, há inúmeras inconsistências nas memórias de cálculo presentes nas OS, conforme tabela abaixo:
	OS
	QTDE HORAS
	FATOR DE PONDERAÇÃO
	TOTAL (horas x FP2) 
	Valor de FP2

	1/2018, item 2
	160
	FP2
	240
	1,5

	3/2018, item 1
	55
	FP2
	110
	2,0

	26/2017, item 1
	270
	FP2
	270
	1,0

	20/2017, item 1
	40
	FP2
	45
	1,125

	20/2017, item 3
	48
	FP2
	56
	1,166

126.	Segundo o Contrato DIPRE 39/2016, os serviços de apoio estratégico possuem três níveis de complexidade: baixo, médio e alto, e respectivamente os seguintes valores de fator de ponderação: 1; 2 e 3. No entanto, conforme tabela acima, verifica-se que o FP2, que deveria ser igual a 2,0, na verdade possui vários valores diferentes, até mesmo dentro de uma mesma OS, como pode ser observado na OS 20/2017.
127.	A OS é um instrumento de controle empregado nas fases de solicitação, acompanhamento, avaliação, atestação e pagamento dos serviços. Desta maneira, devem estar nela registrados informações sobre a mensuração dos serviços, abrangendo métricas como volume, prazos, custo, produtos solicitados, etc.
128.	Dessa forma, entende-se que, mesmo após a Codesp incorporar a fórmula de cálculo ao detalhamento das ordens de serviço, não há como avaliar os recursos efetivamente utilizados para o cumprimento das OS, uma vez que há inconsistências nas memórias de cálculo apresentadas, o que impede a correta avaliação do custo dos serviços prestados e, por consequência, a economicidade desses serviços.
Morosidade na implantação do Gescon e a respectiva necessidade do quantitativo de licenças contratadas
129.	Para averiguar a real utilização do sistema Gescon pela Codesp, a equipe de auditoria solicitou que fosse demonstrada a funcionalidade dos sistemas contratados por meio do Contrato DIPRE/39.2016 (peça 29, p. 9) .
130.	Por meio de entrevistas e inspeção visual, nenhum funcionário da Codesp foi capaz de explicar o funcionamento dos sistemas BI e Gescon à equipe de auditoria (peça 29, p. 9) . Verificou-se que apenas os funcionários da N2O sabiam operar o sistema, apesar de ele já estar teoricamente em funcionamento há dois anos (peça 29, p. 9) .
131.	Durante apresentação à equipe de fiscalização, realizada no dia 19/6/2018, observou-se uma tela na qual constavam apenas dez licenças do Gescon vinculadas a usuários da Codesp (peça 29, p. 9) .
132.	Com base nas ordens de serviço e fornecimento de bens emitidas pela Codesp, em 15/4/2016, por meio da OFB 01/2016, a equipe de auditoria observou que a Codesp contratou 21 licenças nominadas do Gescon por um valor total de R$ 579.600,00, além de dez licenças concorrentes, que poderiam ser utilizadas por cinco usuários cada uma, por um valor total de R$ 580.000,00 (peça 29, p. 9) .
133.	Verificou-se, ainda, que, em 31/5/2016, por meio da OFB 03/2016, a Codesp contratou mais vinte licenças nominadas do Gescon por um valor total de R$ 552.000,00 e mais dez licenças concorrentes, que poderiam ser utilizadas por cinco usuários cada uma, por um valor total de R$ 580.000,00 (peça 29, p. 9) . Em adição, em 13/2/2017, por meio da OS 05/2017, a Codesp contratou mais 69 licenças nominadas do Gescon por um valor total de R$ 1.904.400,00 e mais quinze licenças concorrentes por um valor total de R$ 870.000,00 (peça 29, p. 9) .
134.	Ao constatar que apenas dez funcionários da Codesp possuíam licença para utilizar o sistema, a equipe questionou ao gestor do contrato acerca da necessidade de a companhia ter pago um montante de quase R$ 4 milhões para adquirir o segundo e o terceiro lote de licenças, dado que o número inicial de licenças não estaria sendo utilizado (peça 29, p. 9) . Tanto o gestor do contrato como os funcionários da N2O não apresentaram nenhuma justificativa à equipe de auditoria, que solicitou, então, senha para que pudesse registrar todas as telas do sistema (peça 29, p. 9) .
135.	A equipe de auditoria relatou que, no dia seguinte, dia 20/6/2018, às 9:49 horas da manhã, ao consultar a tela que demonstrava o número de funcionários da Codesp registrados como possuindo licenças nominadas, deparou-se com a informação de que 61 funcionários estariam cadastrados e que 62 licenças haviam sido disponibilizadas pela N2O (peça 23) . No período da tarde, às 13:17 horas, nova consulta foi feita ao sistema, mas, desta vez, os dados indicavam que a empresa já teria concedido as 110 licenças, apesar de a Codesp só ter nomeado 61 usuários (peça 26) . 
136.	A N2O respondeu à equipe de auditoria de que o sistema estaria 'avaliando um atributo errado e por isso o número apresentado tanto de licenças contratadas quanto a divisão de usuários estava incorreta' (peça 29, p. 10) . No entanto, a equipe entendeu que os argumentos da N2O não pareciam refletir a realidade, uma vez que, no entendimento da Secex-SP, caso se tratasse de um erro de atributo, ao fazer a correção, o novo correto apareceria automaticamente, o que não aconteceu, conforme observado pela equipe (peça 29, p. 10) . Observou-se ainda que às 9:49 horas, o número de licenças disponibilizadas era 62 e às 13:17 horas esse número subiu para 110 (peça 29, p. 10) .
137.	Assim, a equipe de auditoria entendeu que a Codesp realizou pagamentos para a empresa N2O para aquisição de licenças que não estavam sendo usadas e provavelmente nem estavam sendo disponibilizadas aos funcionários da Codesp (peça 29, p. 10) .
138.	A equipe de auditoria verificou também que o fiscal do contrato, à época do início dos pagamentos das licenças para N2O, questionou o pagamento de licenças que não estavam sendo utilizadas, alegando que a aprovação deste tipo de despesa só deveria ocorrer após a homologação do sistema como um todo (peça 27) .
139.	Dessa forma, após entrevistar funcionários da Codesp, a equipe da Secex-SP constatou que realmente o software Gescon não era utilizado pela companhia, e que o único módulo do sistema aparentemente em operação era o módulo de reuniões, de pouca relevância para o desenvolvimento diário das atividades da companhia (peça 29, p. 11) . Observou ainda que, na área finalística da empresa, na Gerência de Arrendamentos (GERAR) , assim como, na Gerência de Licitações e Contratos (GECOL) , os funcionários desconheciam o sistema (peça 29, p. 11) .
140.	Diante das evidências de que os softwares não eram utilizados pelos funcionários da Codesp, a equipe de auditoria fez um levantamento sobre todos os acessos realizados no sistema para descobrir quem o estava utilizando (peça 117, p. 24) . Após análise desses acessos, constatou-se que o primeiro acesso de funcionário da Codesp que constava no sistema fora realizado em 25/5/2018, um dia após a companhia receber o primeiro ofício referente à auditoria em tela. Dessa forma, a equipe constatou que a Codesp não utiliza os sistemas Gescon e BI (peça 117, p. 25) .
141.	Ademais, a equipe verificou que não havia qualquer justificativa sobre a quantidade de licenças adquiridas dos softwares Gescon e BI, o que, segundo a equipe, contraria o art.12, inciso I, da Instrução Normativa SLTI MP 4/2014 (peça 117, p. 25) . 
142.	Assim, em face da não utilização dos sistemas Gescon e BI, foi proposto pela equipe de auditoria a citação dos gestores da Codesp e da empresa N2O pelo débito integral das concessões das licenças destes softwares (peça 117, p. 25) . O débito calculado também foi decorrente da contratação, em grande medida, de módulos de TI com forte sobreposição com outros sistemas já existentes na Codesp (peça 117, p. 25) . 
143.	O relator, mediante voto condutor do Acórdão 2888/2018-TCU-Plenário (peça 118, p. 7-8) :
143.1	entendeu que os indícios trazidos pela unidade técnica apontavam, com propriedade, que o Sistema Gescon não era utilizado pela Codesp, fato que corrobora uma possível ocorrência de ato antieconômico em razão da desnecessidade de aquisição de 145 licenças do software no valor de R$ 5.066.000,00;
143.2	 concordou com a análise da Secex/SP e sua proposta de conversão dos autos do TC Processo 015.997/2018-9 em TCE para citação dos funcionários e gestores da Codesp apontados pela equipe de auditoria. Contudo, discordou da citação solidária da empresa contratada quanto aos valores das licenças adquiridas, uma vez que foram fornecidas à entidade. Por outro lado, entendeu que a empresa responde de forma solidária pelos serviços que não restaram comprovadamente prestados;
143.3	entendeu demonstrado que os funcionários da empresa N2O forneciam relatórios gerenciais, obtidos por meio do software, aos gestores da Codesp para tomada de decisão, o que, segundo o relator, fragiliza a tese da equipe de auditoria de que o sistema BI não estaria sendo utilizado pela Codesp (peça 296, p. 8) , pois poder-se-ia afirmar que, como eram extraídos relatórios dessa aplicação, a pedido dos gestores da entidade, fazia-se necessário, ao menos, a utilização de uma licença. Dessa forma, entendeu haver dúvidas apenas quanto à necessidade de aquisição das 29 licenças restantes do Sistema BI pela companhia e, por isso, concordou com a proposição da unidade de chamar os funcionários da Codesp identificados em citação (peça 118, p. 8) ;
143.4	 entendeu que os gestores arrolados respondem somente pelos gastos de suporte e manutenção referentes às 29 licenças BI pagas e não instaladas, juntamente com a empresa, pois essa cobrou por serviços não prestados (peça 118, p. 9) ; e
143.5	 anuiu às propostas de conversão em TCE, sem prejuízo de adicionar novos responsáveis no rol proposto pela unidade técnica.
Análise
144.	Conforme verificado pela equipe de fiscalização da Sefti na inspeção realizada nos dias 9 e 10/4/2019, o Gescon ainda não havia sido homologado pela área de negócio da companhia (GELPS) , fase essa (homologação) que precede a implantação do software em produção.
145.	Ademais, verificou-se que o Gescon não estava sendo utilizado pela Codesp, uma vez que não foi possível identificar na companhia algum funcionário que estivesse fazendo uso do sistema, no que se refere ao gerenciamento de contratos da estatal. Em adição, ao acessar a página do Gescon referente aos contratos cadastrados, verificou-se que não havia nenhum registro a ser exibido, apesar de haver contratos cadastrados no sistema (peça 114) . Ou seja, mesmo que algum gestor de contratos da Codesp tentasse utilizar o sistema para realizar alguma atividade relacionada a contratos, não seria viável, uma vez que o sistema não exibe os contratos cadastrados.
146.	Dessa forma, entende-se que a Codesp realizou pagamentos à empresa N2O para aquisição de licenças que não estavam sendo utilizadas pela Codesp. Entende-se ainda que, apenas após a implantação do sistema no ambiente de produção, bem como a ativação das licenças adquiridas nesse ambiente, é que este tipo de despesa deveria ser aprovado.
147.	Nesse sentido, vale transcrever posicionamento deste Tribunal ao analisar as aquisições de licenças de software na Administração Pública, por meio do Acórdão 2567/2018-TCU-Plenário, de relatoria do Ministro Aroldo Cedraz:
9.1. determinar, com fulcro na Lei 8.443/1992, art. 43, inciso I, c/c o art. 250, inciso II, do Regimento Interno do TCU:
9.1.1. à Secretaria de Tecnologia da Informação e Comunicação do Ministério do Planejamento, Desenvolvimento e Gestão e ao Conselho Nacional de Justiça que:
9.1.1.1.1.2. adquiram quantitativo de licenças estritamente necessário, vedando-se o pagamento antecipado por licenças de software, vinculando o pagamento dos serviços agregados às licenças efetivamente utilizadas, principalmente em projetos considerados de alto risco ou de longo prazo, nos quais o quantitativo deve ser atrelado à evolução do empreendimento, e devidamente documentado nos estudos técnicos preliminares, podendo ser utilizado o Sistema de Registro de Preço, que viabiliza o ganho de escala na compra ao mesmo tempo que proporciona a aquisição no momento oportuno conforme Lei 8.666/1993, art. 6º, inciso IX, alínea f, art. 7º, § 4º, art. 15, § 7º, inciso II, Decreto 7.892/2013, art. 3º, inciso II, art. 5°, incisos I e II, art. 6º, caput, art. 9º, incisos II e III;
148.	Diante disso, entende-se que os pagamentos referentes às licenças não utilizadas configuram irregularidade grave, além de dano ao erário, uma vez que houve pagamento por serviços e licenças não utilizados.
Solução atualmente adotada pela Codesp para gestão de contratos (administrativos e de arrendamento) e eventual sobreposição com o Gescon
149.	Ao analisar o Contrato DIPRE 39/2016, a CGU apontou em seu Relatório de Auditoria que o módulo Gescon, um dos objetos do contrato, poderia estar se sobrepondo ao objeto do Contrato DP/49.2012, contrato de desenvolvimento do sistema ERP/SAP firmado pela Codesp (peça 117, p. 21) . 
150.	Dessa forma, a Auditoria Interna da Codesp analisou essa questão e, por meio do Relatório CM-07.2017, de 21/12/2017, concluiu que havia sobreposição do contrato com a N2O e outros contratos da companhia (peça 29, p. 8) . A auditoria interna concluiu ainda que o TR do Contrato DP/49.2012 (contrato do ERP/SAP) já previa as funcionalidades que teriam sido alegadas como funcionalidades extras constantes no Gescon, quais sejam (peça 17, p. 12) :
150.1	 Envio de alertas, por e-mail, ao gestor do contrato e outros interessados quando o contrato vai vencer. Além disso, o sistema deve parametrizar em dias de antecedência do vencimento;
150.2	 Possibilidade de controle de todas as alterações efetuadas nos contratos e manter históricos; 
150.3	 Visualização dos valores contratados, valores realizados e saldos dos contratos; 
150.4	 Controle de qualquer tipo de contrato. Controlar movimentações/tramitações dos contratos; e
150.5	 Consulta de contratos por meio de buscas.
151.	A equipe de auditoria avaliou o uso do software Gescon pela Codesp e concluiu que as poucas funcionalidades que não estavam cobertas pelo contrato do ERP/SAP não eram tão importantes para a gestão de contratos da companhia, como, por exemplo, o módulo Reunião, que permite registrar reuniões realizadas (peça 117, p. 24-25) . Além disso, verificou-se que o Gescon não abrangia os principais contratos geridos na entidade, que são os contratos de arrendamento (peça 117, p. 24) . 
152.	Assim, a equipe de auditoria entendeu que a falta de utilidade e funcionalidade do Gescon, que se sobrepõe a outros sistemas corporativos da entidade, só ressalta a falta de planejamento da contratação (peça 67, p. 10) . Dessa forma, foi proposta a citação dos gestores da Codesp e da empresa N2O pelo débito integral das concessões das licenças dos softwares Gescon e BI, além de módulos de TI com forte sobreposição com outros sistemas já existentes na Codesp (peça 117, p. 25) .
153.	O relator, mediante voto condutor do Acórdão 2888/2018-TCU-Plenário, entendeu (peça 118, p. 7-8) que os relatórios da CGU, da Audit e da Secex/SP não demonstraram que o sistema Gescon e o ERP/SAP ofereciam as mesmas funcionalidades. Com base em extratos desses relatórios em que é reconhecido que o Sistema ERP/SAP estava incompleto e não provia, à época, serviços de gerenciamento de contratos, entendeu não ser possível afirmar que a existência do ERP/SAP tornava desnecessária a aquisição de licenças do software Gescon. Segundo o relator, para sustentar o contrário, seria necessário averiguar se o Sistema ERP/SAP atualmente instalado na Codesp disponibiliza funcionalidades de gestão de contratos aos seus usuários e que essas seriam similares àquelas providas pelo novo sistema adquirido, o que não foi avaliado pela Secex/SP.
Análise
154.	Segundo o ETP da contratação em análise, a solução de gerenciamento de contratos administrativos a ser contratada deveria prever as seguintes funcionalidades (peça 119, p. 22) :
154.1	Cadastro e pesquisa de contratos e fornecedores, contendo a vigência, data inicial e final, bem como o upload de documentos, como, por exemplo, projeto básico, editais, notas fiscais, etc.;
154.2	Envio de alertas, via e-mail ou SMS, sobre a expiração dos contratos;
154.3	Controle dos aditivos dos contratos;
154.4	Cadastro e controle de pendências dos contratos;
154.5	Cadastro dos gestores do contrato;
154.6	Workflow;
154.7	Controle financeiro dos contratos, contendo saldo, empenhos, liquidação, pagamentos, ordens bancárias, notas fiscais, etc.;
154.8	Dashboard, possibilitando uma visão holística dos contratos; e
154.9	Emissão de relatórios.
155.	Já o contrato DIPRE 39/2016 estabelece que a solução a ser contratada deve possuir funcionalidades que possibilitem a gestão administrativa de forma automatizada de contratos e deveria incluir (peça 1, p. 14-15) :
155.1	Cadastro das principais informações sobre contratos, fornecedores, responsáveis, executores e fluxo operacional, assim como outros dados relevantes;
155.2	Realização de pesquisas, extração de dados e indicadores de desempenho;
155.3	Emissão de alertas; e
155.4	Listas contendo as principais informações relacionadas aos contratos.
156.	Em inspeção realizada nos dias 9 e 10 de abril de 2019, pela equipe da Sefti, verificou-se que a Codesp, à época do planejamento da contratação em análise, já possuía um sistema, desenvolvido internamente e disponível na intranet da empresa, para cadastro de contratos (Sistema de Contratos) , e que possui as seguintes funcionalidades: cadastro e pesquisa de contratos, licitações, fornecedores e gestores, bem como o upload de documentos (peça 112) . Ademais, é esse sistema que é utilizado como fonte para as informações publicadas na página de acesso à informação da companhia (peça 112, p. 11) .
157.	Com relação ao ERP/SAP, verificou-se que esse sistema possui as seguintes funcionalidades referentes a contratos (peça 113) :
157.1	Cadastro e consulta de contratos por meio de buscas; 
157.2	Emissão de alertas sobre a expiração dos contratos, em que pese não ser via e-mail ou SMS. No entanto, ao abrir a solução SAP, os alertas são exibidos para os usuários conectados no sistema (peça 113, p. 1-2) ;
157.3	Controle de modificações efetuadas nos contratos;
157.4	Controle financeiro dos contratos, contendo valores contratados, valores realizados e saldos dos contratos;
157.5	Controle dos aditivos dos contratos: cada aditivo é cadastrado como um novo contrato, no entanto, há a possibilidade de se cadastrar os contratos e seus aditivos com um mesmo código. Dessa forma, há a possibilidade de visualizar o contrato e seus aditivos em uma mesma página; e
157.6	Emissão de relatórios.
158.	Portanto, verificou-se que os sistemas ERP/SAP e Sistema de Contratos oferecem, com exceção do Dashboard, as mesmas funcionalidades do Gescon. Assim, entende-se que a existência do ERP/SAP e do Sistema de Contratos tornava desnecessária a aquisição de licenças do software Gescon, uma vez que esses dois sistemas atualmente instalados na Codesp disponibilizam funcionalidades de gestão de contratos aos seus usuários e que são similares àquelas providas, em tese, pelo Gescon.
Alegação da Companhia de que a suspensão do contrato causaria desperdício de recursos materiais
159.	Em resposta à oitiva promovida pela Secex-SP, em 31/8/2018, a Codesp informou que, apesar de não atender os prazos inicialmente planejados, o contrato não deve ser suspenso ou ter sua execução cancelada, sob pena de desperdiçar recursos materiais, de tempo e de avanço tecnológico na busca de uma melhor Codesp (peça 49, p. 25) .
160.	Ademais, alegou que, após muitos ajustes, customizações e trabalho árduo, inclusive de migração, centralização e consolidação dos dados de todos os contratos, o Gescon estava pronto para um grande volume de uso, quando da paralisação do contrato, e que, em mais quinze dias, o sistema já estaria em forte uso, com todos os dados de contratos disponíveis para os gestores e fiscais (peça 49, p. 25) .
161.	A equipe de auditoria entendeu que, após dois anos de vigência do contrato, os softwares ainda não estavam sendo utilizado pela companhia, de modo que a suspensão do contrato não geraria prejuízo para a Codesp (peça 67, p. 11) . Além disso, entendeu que a suspensão do contrato ocasionava a cessação de pagamentos indevidos realizados pela Codesp à empresa N2O (peça 67, p. 11) .
Análise
162.	Em inspeção realizada nos dias 9 e 10 de abril de 2019, pela equipe da Sefti, verificou-se que os sistemas BI e Gescon continuavam não sendo utilizados pela Codesp. Não foi possível identificar sequer um único funcionário da companhia que estivesse usando esses sistemas.
163.	A equipe de fiscalização efetuou, então, login no sistema Gescon com o objetivo de verificar a utilização desse sistema pela estatal. Ao acessar a página do Gescon referente aos contratos cadastrados, verificou-se que não havia nenhum registro a ser exibido (peça 113) . Também foi verificado que o último acesso ao sistema foi realizado em 11/9/2018, ou seja, sete meses atrás (peça 115) .
164.	Em adição, a Gerência de Licitações, Patrimônio e Serviços (GELPS) da Codesp, área de negócio correlata ao Gescon e principal usuária do sistema, ao ser questionada, por e-mail, pela área de infraestrutura da empresa sobre a utilização do Gescon, respondeu da seguinte forma:
Informo que nenhuma funcionalidade foi aprovada pelos funcionários da GELPS quando da apresentação e dos testes do sistema.
Não usamos, mesmo que de forma parcial, qualquer funcionalidade do sistema. (Grifo nosso) 
165.	Dessa forma, entende-se que a suspensão ou cancelamento da execução do Contrato 39/2016 não causará prejuízo material à Codesp, uma vez que os sistemas BI e Gescon não estão sendo utilizados pela empresa.
CONCLUSÃO
166.	O documento constante da peça 29 deve ser conhecido como representação, por preencher os requisitos previstos nos arts. 237, inciso V, e 246 do RI/TCU, e no art. 103, § 1º, da Resolução-TCU 259/2014 (parágrafos 7-10) .
167.	Em relação à continuidade do serviço de suporte relativo às três soluções adquiridas, entende-se que não há necessidade da continuidade desses serviços em virtude dos seguintes motivos:
167.1	conforme constatado por meio de inspeção, o software Gescon e a solução de BI continuam não sendo utilizados pela Codesp e não havia, dessa forma, necessidade de a Codesp ter adquirido 145 licenças do software Gescon e trinta licenças da solução de BI;
167.2	a Codesp utiliza apenas 29 das 107 licenças CA PPM;
167.3	há sobreposição do software Gescon com o sistema ERP/SAP e com o Sistema de Contratos;
167.4	a empresa N2O forneceu softwares não licenciados à Codesp, tanto em relação à solução de gerenciamento de projetos e portfólio quanto em relação à solução de BI; e
167.5	a suspensão ou cancelamento da execução do Contrato 39/2016 não causará prejuízo material à Codesp, uma vez que os sistemas BI e Gescon não estão sendo utilizados pela empresa.
168.	Verificou-se que o Contrato 39/2016 tem sido utilizado pela Codesp como um contrato do tipo 'guarda-chuva', para a realização de serviços que deveriam ser precedidos de licitação específica.
169.	Verificou-se ainda a inexistência, nas ordens de serviço, de cálculos para aferir os valores a serem pagos pelos serviços da N2O.
170.	Dessa forma, será proposta a audiência dos gestores da Codesp por irregularidades no planejamento da contratação da solução de gerenciamento de portfólio e projetos. Ademais, propor-se-á a conversão dos presentes autos em tomada de contas especial e posterior citação dos gestores da Codesp e da empresa N2O pelo débito integral das concessões das licenças da solução CA PPM.
171.	O débito apurado em valores originais, com data em 12/4/2017, é de R$ 396.130,00.
PROPOSTA DE ENCAMINHAMENTO
172.	Ante todo o exposto, submetem-se os autos à consideração superior, propondo:
172.1	com fulcro no art. 71, inciso IX, da CF/1988, c/c art. 45 da Lei 8.443/1992, assinar prazo de quinze dias para que a Companhia Docas do Estado de São Paulo adote as providências cabíveis com vistas a anular o segundo termo aditivo ao Contrato DIPRE/39.2016 firmado entre a Codesp e a empresa N2O Tecnologia da Informação Ltda., em face das diversas irregularidades referentes ao Contrato DIPRE/39.2016 e da prorrogação do contrato realizada, informando a este Tribunal, no mesmo prazo, as medidas adotadas;
172.2	em atenção ao disposto no art. 47, da Lei 8.443/1992, determinar a autuação de processo de tomada de contas especial, a partir da extração de cópias das peças necessárias destes autos, para tratar do débito e demais irregularidades identificadas no Contrato DIPRE/39.2016 (aquisição do software Gescon) celebrado pela Companhia Docas do Estado de São Paulo com a empresa N2O Tecnologia da Informação Ltda. (CNPJ 10.671.554/0001-74) ;
172.3	com fundamento nos arts. 10, § 1º, e 12, incisos I e II, da Lei 8.443/1992 c/c o art. 202, incisos I e II, do RI/TCU, autorizar a citação solidária dos seguintes responsáveis: Flávio César Romano de Assis, CPF XXX.661.507-XX, Gerente de Operação e Soluções de TI; Marcos Barreto Fernandes, CPF XXX.574.547-XX, Gerente de Soluções de Sistemas; e N2O Tecnologia da Informação Ltda., CNPJ: 10.671.554/0001-74, para que, no prazo de quinze dias, apresentem alegações de defesa e/ou recolham aos cofres do Tesouro Nacional as quantias indicadas, atualizadas monetariamente a partir das respectivas datas até o efetivo recolhimento, abatendo-se na oportunidade os valores eventualmente ressarcidos, na forma da legislação em vigor, tendo em vista do pagamento por serviços não realizados (licenciamento de uso perpétuo da solução de gerenciamento de portfólio e projetos) gerando dano ao erário de R$ 396.130,00 (Apêndice I - Matriz de Responsabilização) :
172.3.1	condutas dos Srs. Flávio César Romano de Assis e Marcos Barreto Fernandes: dar o aceite definitivo das ordens de serviço e/ou das ordens de fornecimento de bens do contrato, sem a devida comprovação da prestação dos serviços, configurando as hipóteses de infração do art. 73, inciso I, alíneas 'a' e 'b', da Lei 8.666/1993;
172.3.2	condutas da empresa N2O Tecnologia da Informação Ltda.: não comprovar a realização de serviços, utilizar documentos entregues a outro órgão como se fossem da Codesp, e fornecer software não licenciado, configurando as hipóteses de infração do art. 96, incisos II e IV, da Lei 8.666/1993;
172.3.3	quantificação do débito: R$ 396.130,00 em 12/4/2017 (OS 8/2017, peça 89) ;
172.4	com fundamento no art. 43, inciso II, da Lei 8.443/1992, c/c o art. 250, inciso IV, do Regimento Interno do TCU, promover a audiência dos Senhores Luiz Carlos Vendrame Júnior, CPF: XXX.556.868-XX, Fiscal Técnico, e Marcelo de Souza Ribeiro Alberto, CPF XXX.707.298-XX, Gestor do Contrato, para que, no prazo de quinze dias, apresentem as razões de justificativa, quanto ao contrato DIPRE/39.2016, pelo planejamento da contratação sem apresentar justificativas para o quantitativo de licenças estimado em relação à solução de gerenciamento de portfólio e projetos, contrariando o disposto no art. 15, § 7º, inciso II, da Lei 8.666/1993 (Apêndice I - Matriz de Responsabilização) ;
172.5	encaminhar cópia do presente acórdão, acompanhado das peças que o fundamentam, à Procuradoria da República em São Paulo, em observância ao inciso I do artigo 129 da Constituição da República c/c o inciso V do artigo 6º da Lei Complementar 75/1993, para adoção das medidas que entender cabíveis em seu âmbito de atuação;
172.6	encaminhar aos responsáveis acima mencionados, cópia dos autos, incluindo esta instrução, em anexo aos respectivos ofícios de audiência e citação, a fim de subsidiar as suas manifestações;
172.7	comunicar à empresa N2O Tecnologia da Informação Ltda. e à Companhia Docas do Estado de São Paulo a decisão que vier a ser adotada nestes autos."
É o relatório.

8.1. Leonardo Estevam Maciel Campos Marinho (23119/OAB-DF) e outros, representando N2O Tecnologia da Informação Ltda.

Não atuou.

REPRESENTAÇÃO DE EQUIPE DE AUDITORIA. IRREGULARIDADES NA EXECUÇÃO DO CONTRATO 39/2016. CAUTELAR. INSPEÇÃO. MÉRITO. AUSÊNCIA DE LEGITIMIDADE DE LICENÇAS FORNECIDAS.

REPRESENTAÇÃO (REPR)

Secretaria de Fiscalização de Tecnologia da Informação (Sefti).

Em exame de representação formulada por equipe de auditoria, com pedido de concessão de medida cautelar inaudita altera pars, com base nos artigos 237, inciso V, e 246 do RI/TCU, em face de indícios de irregularidades graves e de dano ao erário na contratação da empresa N2O Tecnologia da Informação Ltda. pela Companhia Docas do Estado de São Paulo (Codesp) .
A contratação da empresa N2O, contrato DIPRE/39.2016, foi decorrente da adesão à Ata de Registro de Preços 10/2015 da extinta Secretaria Especial de Portos da Presidência da República (SEP/PR) , hoje unidade integrante do Ministério da Infraestrutura, e teve como objeto o fornecimento de solução de gerenciamento de: (i) portfólio e projetos, (ii) contratos administrativos - Gescon e (iii) indicadores de desempenho (Business Intelligence - BI) , incluindo a aquisição de licenças de uso e a prestação de serviços para fins de instalação, treinamento de usuários, serviços de suporte técnico e manutenção e serviços de apoio estratégico.
O Contrato 39/2016 foi firmando em 14/4/2016 e previa, inicialmente, vigência de doze meses, com o valor de R$ 12.393.656,00. O contrato foi aditivado para o período de 4/7/2017 e 3/7/2018, tendo o acréscimo de valor de R$ 6.422.524,80. Em 3/7/2018, a Codesp firmou o segundo aditivo ao contrato, prorrogando seu prazo por mais doze meses, novamente por um valor de R$ 6.422.524,80, o que totalizaria o montante contratado em R$ 25.238.705,60 (peças 1, 2 e 3) .
No curso dos trabalhos de auditoria na Codesp (TC Processo 015.997/2018-9) , no âmbito da Fiscalização de Orientação Centralizada (FOC) coordenada pela Sefti, identificaram-se indícios de graves irregularidades com suposto dano ao erário na contratação da empresa.
Em face das diversas irregularidades referentes ao Contrato 39/2016 e da prorrogação do contrato realizada, a Secex/SP apresentou representação para, cautelarmente, suspender a última prorrogação do Contrato, consubstanciada no segundo termo aditivo, celebrado em 3/7/2018.
Por meio do despacho datado de 23/7/2018, deferi o pedido pela suspensão cautelar da execução do Contrato, determinando à Codesp que se abstivesse de realizar pagamentos decorrentes do segundo termo aditivo celebrado (peça 32) , o que foi referendado por meio do Acórdão 1700/2018-TCU-Plenário (peça 33) .  
Minha decisão baseou-se, à época, em informações trazidas pela unidade técnica aduzindo a desnecessidade de grande parte do objeto contratado, além de ocorrência de pagamentos irregulares.
Aquela decisão resistiu à "Manifestação e Recurso de Agravo" apresentado pela Codesp (peças 49-50) , em 31/8/2018, nos termos do Acórdão 2220/2018-TCU-Plenário. 
Em resposta às oitivas promovidas pela Secex-SP (peças 36 e 37) , a Codesp apresentou as informações constantes das peças 49 e 50 e, pelo que consta dos registros do sistema e-TCU, a empresa N2O teria apresentado o documento constante da peça 52 (apesar de o documento não guardar relação com o assunto tratado nos autos) . 
Após examinadas tais manifestações, a Secex-SP propôs rejeitar os argumentos apresentados, mantendo-se a cautelar anteriormente expedida, mas abster-se de se pronunciar quanto ao mérito, até o julgamento de mérito do TC Processo 015.997/2018-9, que tratou da auditoria originadora da presente Representação.
Por meio do Despacho de peça 71, acolhi a essência da análise instrutória, uma vez que permaneceram sólidos os elementos que deram ensejo à expedição da medida cautelar. Determinei, também, que a unidade especializada de TI assumisse a instrução do feito, devido à necessidade de aprofundamento técnico quanto aos seguintes aspectos (peça 71, p. 2-3) :
a) real necessidade da continuidade do serviço de suporte em relação às três soluções adquiridas (Gescon, BI e gestão de portfólios e projetos) ;
b) identificação efetiva da natureza e utilização dos serviços de sustentação operacional, mensurados em UST, especificamente quanto ao pagamento por serviços não relacionados ao objeto do contrato e à caracterização como contrato "guarda-chuva";
c) ausência de metodologia e parâmetros para definir o custo dos serviços de sustentação operacional;
d) morosidade na implantação do Gescon e a respectiva necessidade do quantitativo de licenças contratadas;
e) solução atualmente adotada pela Codesp para gestão de contratos (administrativos e de arrendamento) e eventual sobreposição com o Gescon;
f) alegação da Companhia de que a suspensão do contrato causaria desperdício de recursos materiais.
Na sequência, a Sefti realizou inspeção na Codesp (peça 75) , tendo lançado aos autos a instrução de peça 123. 
A partir dos elementos coligidos, a unidade técnica propõe, quanto ao mérito do presente feito, assinar prazo a fim de que a Codesp promova a anulação da avença. Inobstante, em razão da constatação de novas irregularidades, propõe a Sefti a instauração de processo de tomada de contas especial, a partir da conversão do presente feito, em razão da constatação de dano integral quanto à aquisição das licenças relativas à solução de gerenciamento de indicadores de desempenho (BI) , no valor de R$ 363.000,00.
Vale ressaltar que a análise do contrato em apreço foi um dos objetos ensejadores da "Operação Tritão", cuja primeira etapa fora realizada em outubro de 2018, resultante de parceria entre Ministério Público Federal, Polícia Federal, Justiça Federal, Controladoria Geral da União (CGU) , Tribunal de Contas da União (TCU) e Receita Federal.
Adianto, desde já, que acolho a essência da proposta instrutória, sem prejuízo de tecer as considerações que se seguem. 
II
Ante a conexão da presente Representação com a auditoria seminal (TC Processo 015.997/2018-9) , considero oportuno contextualizar as principais deliberações daqueles autos.
Referida fiscalização foi apreciada por meio do Acórdão 2888/2018-TCU-Plenário, por meio do qual esta Corte acolheu a proposta instrutória, no que interessa aos presentes autos, no sentido de se autuar tomada de contas especial (itens 9.2 e 9.3) , em razão de indícios de dano ao erário decorrente da prática de ato antieconômico na aquisição das licenças do Gescon e da solução de BI (R$ 5.066.000,00) e de irregularidades relacionadas à prestação de serviços (R$ 5.481.900,00) .
No que se refere ao suposto dano relacionado à aquisição de licenças de BI, vale transcrever trecho do Voto condutor do Acórdão 2888/2018-TCU-Plenário, in verbis:
49. Quanto à Solução de Gestão de indicadores de desempenho, chamado de Sistema B.I. (Business Intelligence) , a Secex/SP identificou que apenas uma das licenças do software estava instalada na Codesp, à época da auditoria, além de trazer indícios de que nenhum funcionário da Codesp sabia utilizar o sistema, em que pese trinta licenças (peça 178, p. 26) terem sido adquiridas e pagas ao valor de R$ 363.000,00. Lembro, contudo, que restou demonstrado que os funcionários da empresa N2O forneciam relatórios gerenciais, obtidos por meio do software, aos gestores da Codesp para tomada de decisão, conforme relatado pela equipe de auditoria. 
50. Isso, em meu entender, fragiliza, em parte, a tese da Secex/SP de que o Sistema B.I. era desnecessário e não estaria sendo utilizado pela Codesp em sua totalidade (Achado III.1.2.1) . Pois poder-se-ia afirmar que como eram extraídos relatórios dessa aplicação, a pedido dos gestores da entidade, fazia-se necessário, ao menos, a utilização de uma licença, em que pese o funcionário da Codesp que a detinha revelou não saber operar o sistema. 
51. Dessa forma, pairam relevantes dúvidas quanto à necessidade de aquisição das vinte e nove licenças restantes do Sistema B.I. pela companhia e, por isso, concordo com a proposição da unidade de chamar os funcionários da Codesp identificados em citação. Mas não pela totalidade das licenças pagas, e sim pelas 29 licenças não instaladas e que se revelaram desnecessárias, devendo ser incluídos solidariamente os responsáveis pelo planejamento da contratação que definiram esses quantitativos, conforme os motivos que registrei anteriormente, além da empresa contratada que recebeu o pagamento pelas 29 licenças não instaladas (superfaturamento) .
Com efeito, foi determinada a citação em relação a 29 licenças (R$ 350.900,00) , acatando-se os indícios de utilização de uma licença (R$ 12.100,00) do sistema de BI.
Ocorre que, após a inspeção realizada pela Sefti na Codesp em abril de 2019, além dos indícios de não utilização da ferramenta e da ausência de homologação da instalação pelas áreas de negócio da Codesp (peça 123, p. 4, item 29.2) , restou evidenciado que as licenças fornecidas pela N2O à Codesp não eram legítimas. 
Isto porque, além de a quantidade de usuários nomeados constar como "sem limite" - a despeito da aquisição de trinta licenças (peça 107) -, a MicroStrategy - fabricante da ferramenta - informou à equipe do TCU que não possui registros de comercialização direta de licenças de seus produtos para a Codesp (peça 108, item 1) e, quanto à N2O, informou que possui registro de comercialização de licenças apenas para uso interno daquela empresa (peça 108, item 2) . 
Ante tal situação e face aos indícios de fraude na execução do contrato em apreço, a equipe de inspeção propõe o encaminhamento do feito ao Ministério Público Federal.
Acolho tal encaminhamento, sem prejuízo de determinar à Sefti que, no bojo da TCE instaurada em atendimento ao item 9.2 do Acórdão 2888/2018-TCU-Plenário (TC Processo 029.074/2019-3) , no que se refere ao débito decorrente das licenças de BI (item 9.3.1.2) , acresça, às condutas e ao débito atribuídos aos responsáveis, respectivamente, os indícios coligidos quanto à falta de legitimidade das licenças e o valor remanescente de R$ 12.100,00.
Faz-se mister que a Sefti, portanto, renove as citações relacionadas ao item 9.3.1.2 do Acórdão 2888/2018-TCU-Plenário, considerando os novos elementos obtidos, juntando àqueles autos, antes das novas citações, cópias dos elementos dos presentes autos que fundamentaram as conclusões supra.
III
A falta de legitimidade das licenças fornecidas pela Codesp também foi constatada em relação às licenças de solução de gerenciamento de portfólio e projetos (CA PPM) , as quais perfizeram a monta de R$ 396.130,00 (peça 89, p. 1; peça 121, p. 30 e peça 122, p. 1) . Tal valor refere-se à solicitação de 37 licenças do perfil "gerente de projetos" e mais setenta licenças do perfil "integrante de equipe".
Referida conclusão decorre da confluência da constatação instrutória, no âmbito da inspeção realizada em abril de 2019, de que não foi possível verificar a quantidade e o tipo das licenças adquiridas pela Codesp, bem como de que a Codesp não possuía login e senha no site do fabricante do CA PPM, tampouco tinha recebido as chaves das licenças adquiridas. 
Em acréscimo, após diligência ao fabricante, a equipe do TCU foi informada que (peça 87) não constam registros de contratação decorrentes de negócios ou fornecimento de licenças CA PPM para a Codesp ou para a Secretaria de Portos, sendo que a única contratação registrada tem por usuário final o Ministério dos Transportes (a qual poderia permitir a utilização tão-somente do tipo de licença "servidor" à Codesp) . 
Com efeito, além da reduzida utilização da ferramenta (apenas pequena parcela das funcionalidades é utilizada pela Codesp e somente nas Reuniões de Acompanhamento Estratégico - peça 123, p. 4, itens 29.3 e 46.2) , restou evidenciado que as licenças da ferramenta de gerenciamento de portfólio e projetos  (CA PPM) fornecidas pela N2O à Codesp não são legítimas.
Assim sendo, acolho a proposta instrutória no sentido de promover a citação dos responsáveis em relação à integralidade do valor pago a título do fornecimento de licenças (R$ 396.130,00) . 
Quanto à autuação de processo específico de tomada de contas especial, considero mais conveniente a concentração da presente análise no âmbito do TC Processo 029.074/2019-3, que trata das demais irregularidades relacionadas ao contrato em epígrafe. 
No que diz respeito à divisão de responsabilidades, igualmente endosso a análise instrutória, na medida em que há evidências que vinculam a conduta do Sr. Flávio César Romano de Assis - Gerente de Operação e Soluções de TI, Fiscal técnico e Signatário do Termo de Recebimento Provisório e do Termo de Recebimento Definitivo da OS 8/2017 - e do Sr. Marcos Barreto Fernandes - Gerente de Soluções de Sistemas, Gestor do Contrato e Signatário do Termo de Recebimento Provisório e do Termo de Recebimento Definitivo referente à OS 8/2017 - ao dano apurado (peça 89, p. 3-4) . 
Considero temerário o recebimento das referidas licenças desacompanhadas das respectivas chaves ou outros documentos provenientes do fabricante capazes de legitimar o ateste dos referidos agentes. Assim, tais gestores devem ser citados em solidariedade com a empresa N2O.
Ademais, endosso também a proposta de audiência dos Srs. Luiz Carlos Vendrame Júnior e Marcelo de Souza Ribeiro Alberto no que se refere à ausência de justificativas para a declaração da necessidade de 107 licenças constante dos artefatos do planejamento da referida contratação (peça 120, p. 16) - além de uma licença do tipo "servidor". 
IV
No que diz respeito ao prosseguimento do Contrato 39/2016 (com vigência prorrogada por meio do segundo termo aditivo) , endosso a conclusão instrutória, ensejadora da proposta de fixação de prazo para a anulação da referida avença.
Corroboram os indícios de irregularidades que pairam sobre a contratação - pormenorizadas no relatório que acompanha o Acórdão 2888/2018-TCU-Plenário - as novas constatações quanto à ausência de benefícios relevantes à Codesp decorrentes das soluções contratadas, na medida em que: 
a) não são legítimas as licenças das soluções de BI e PPM fornecidas pela N2O, o que já sugere o descabimento da prorrogação contratual relacionada aos referidos sistemas;
b) o software Gescon e a solução de BI continuam sem utilização significativa pela Codesp, permanecendo injustificada a aquisição de 145 licenças do software Gescon e trinta licenças da solução de BI;
c) a Codesp utiliza apenas 29 das 107 licenças CA PPM;
d) há certa sobreposição entre o Gescon, o sistema ERP/SAP e o Sistema de Contratos (desenvolvido internamente) .
Quanto ao Gescon, vale destacar, ainda, notícias de processo autuado pela Codesp, em dezembro de 2018, para aplicação de sanção contratual a N2O. No âmbito do referido processo, a Gerência de Operações e Soluções de TI (GESTI) da Codesp, em 29/10/2018, trinta meses após a assinatura do contrato, relatou que havia uma planilha com noventa inconformidades técnicas a serem resolvidas no sistema Gescon e que essas pendências seriam típicas de fases iniciais da implantação de um sistema (peça 94, p. 4-6) . Assim, de acordo com a área técnica da Codesp, alguns desses itens impediam o funcionamento básico e confiável do sistema (peça 96) .
Ademais, a unidade técnica - após inspeção realizada - confirma que o Contrato 39/2016 vinha sendo utilizado como contrato do tipo "guarda-chuva" para a realização de serviços que deveriam ser precedidos de licitação específica (peça 71, p. 3; peça 123, p. 15-17) e que não existem, nas ordens de serviço, cálculos para aferição dos valores a serem pagos pelos serviços supostamente prestados pela N2O (peça 71, p. 3; peça 123, p. 17-18) .
Face a tais constatações não merecem ser acatados os argumentos da Codesp (peças 49-50) apresentados em resposta à oitiva realizada nos termos do §3º do art. 276 do RI/TCU (peça 36) , e analisados nas instruções de peça 67 e 123, as quais incorporo às minhas razões de decidir. 
Portanto, restaram infirmados os argumentos trazidos aos autos pela Codesp em sede de oitiva, especialmente quanto à defesa da legalidade do planejamento e da execução da referida contratação e quanto ao argumento de que a suspensão do contrato - ou sua rescisão - causaria desperdício de recursos públicos.
Não posso concluir sem enaltecer a diligente atuação das equipes da então Secex-SP e da Sefti nos presentes autos. A tempestiva apresentação da presente Representação viabilizou a suspensão da execução do pretendido segundo aditivo, em benefício dos cofres públicos.
Ante o exposto, manifesto-me por que o Tribunal aprove o acórdão que ora submeto à deliberação deste Colegiado.
TCU, Sala das Sessões Ministro Luciano Brandão Alves de Souza, em 20 de novembro de 2019.
AUGUSTO SHERMAN CAVALCANTI 
Relator